ACORDAO-COMPLETO-2393660

ACÓRDÃO 10861/2020 ATA 34/2020 - SEGUNDA CÂMARA

VISTOS, relatados e discutidos estes autos de Representação do MPTCU, objetivando examinar, em resumo, a regularidade dos empréstimos concedidos pelo Tesouro Nacional às instituições financeiras federais mediante a emissão direta de títulos públicos e a autorização para o aumento do capital regulamentar do Banco da Amazônia S.A.
ACORDAM os Ministros do Tribunal de Contas da União, reunidos em Sessão da Segunda Câmara, ante as razões expostas pelo Relator, em:
9.1. com fundamento nos arts. 235, 237, incisos V e VII, do Regimento Interno/TCU, conhecer da Representação para, no mérito, considerá-la improcedente;
9.2. dar ciência do presente acórdão ao Banco Central do Brasil, ao Banco da Amazônia S.A. e demais interessados, destacando que o Relatório e o Voto que o fundamentam podem ser acessados por meio do endereço eletrônico ; 
9.3. arquivar o presente processo, com fundamento no art. 169, inciso V, do Regimento Interno/TCU.

Representação do Ministério Público junto ao TCU, instaurada originariamente no âmbito do TC 010.173/2015-3, tendo por objetivo verificar a regularidade dos empréstimos concedidos pelo Tesouro Nacional ao BNDES e às demais instituições financeiras federais, mediante emissão direta de títulos públicos.

Segunda Câmara

Banco Central do Brasil e Banco da Amazônia S.A.

3. Representante/Interessados:
3.1. Representante: Ministério Público junto ao TCU.
3.2. Interessado: Banco Nacional de Desenvolvimento Econômico e Social.

13.1. Ministros presentes: Ana Arraes (Presidente), Augusto Nardes e Aroldo Cedraz (Relator).
13.2. Ministro-Substituto convocado: Marcos Bemquerer Costa.
13.3. Ministro-Substituto presente: André Luís de Carvalho.

AROLDO CEDRAZ

Transcrevo a seguir, como parte integrante do relatório, a bem lançada instrução final de mérito do auditor responsável pelo exame do processo no âmbito da então Secretaria de Controle Externo da Fazenda Nacional (peça 48) , cuja proposta de encaminhamento contou com a anuência do corpo diretivo da referida unidade técnica especializada (peças 49/50) :
"INTRODUÇÃO
O presente processo decorreu de uma Representação do Ministério Público junto ao TCU, instaurada originariamente no âmbito do TC Processo 010.173/2015-3, tendo por objetivo verificar a regularidade dos empréstimos concedidos pelo Tesouro Nacional ao BNDES e às demais instituições financeiras federais, mediante emissão direta de títulos públicos. 
HISTÓRICO
O Parquet solicitou ao Ministro-Relator, na sua petição inicial, na ambitude do TC Processo 010.173/2015-3, a realização de uma inspeção para que fossem analisados os seguintes aspectos: 
b.1) verificar quais empréstimos concedidos pelo Tesouro Nacional ao BNDES e às demais instituições financeiras federais foram autorizados por intermédio de dotações orçamentárias devidamente inseridas na lei orçamentária anual ou em créditos adicionais e quais não o foram;
b.2) verificar o montante, as características e os prazos de vencimento dos títulos que foram emitidos diretamente ao BNDES e às demais instituições financeiras federais;
b.3) verificar se as instituições financeiras federais, tendo como base as características de cada um dos títulos públicos, contabilizaram adequadamente respectivos instrumentos financeiros;
b.4) verificar as fontes de recursos orçamentários utilizadas pelo Tesouro para o resgate dos títulos cujo prazo de vencimento já ocorreu ou que tiveram resgate antecipado;
b.5) verificar o enquadramento no conceito de operação de crédito estabelecido pela Lei de Responsabilidade Fiscal das emissões de títulos ocorridas no âmbito de cada uma das respectivas concessões de crédito da União ao BNDES e às demais instituições financeiras federais; e
b.6) identificar os responsáveis pela emissão direta dos títulos do Tesouro ao BNDES e às instituições financeiras federais em desacordo com a vedação estabelecida pelo art. 36 da Lei de Responsabilidade Fiscal para promoção das audiências apropriadas com vistas à aplicação das sanções previstas na Lei 8443/92;
b.7) verificar de que modo, quando e a que custo as instituições financeiras federais transformaram os títulos públicos recebidos do Tesouro Nacional em recursos monetários aptos a serem aplicados em suas operações ativas.
Desse modo, em cumprimento ao Despacho de 12/05/2015 do então Ministro-Relator Raimundo Carreiro (peça 2 do TC Processo 010.173/2015-3) , realizou-se inspeção na Secretaria do Tesouro Nacional, no Banco Central do Brasil, no Banco de Desenvolvimento Econômico e Social (BNDES) , no Banco do Brasil (BB) , na Caixa Econômica Federal (Caixa) , no Banco do Nordeste do Brasil (BNB) e no Banco da Amazônia (Basa) . Para fins de contextualização, analisaram-se as operações de empréstimo realizadas entre a União e os bancos públicos federais (BNDES, Caixa, BB, BNB e Basa) ao longo dos anos de 2008 a 2015. Como resultado, foram identificadas mais de vinte e cinco operações, as quais totalizaram mais de R$ 464 bilhões. Para cada operação, a União firmou um contrato de mútuo com as referidas instituições financeiras por meio da emissão de títulos públicos federais, ao invés de entregar os referidos valores em espécie, como tipicamente deveria ocorrer. 
No decorrer da fiscalização, foram examinados todos os pontos demandados pelo Ministério Público, conforme item 2 acima. O trabalho foi realizado de forma conjunta, entre a Secex-Fazenda e a Semag, sob supervisão da primeira Secretaria. Após a realização dos trabalhos, foram identificadas três irregularidades relevantes. A primeira se refere à ausência de autorização orçamentária, tanto para a execução de despesas quanto para a realização de receita de operação de crédito decorrente da emissão de títulos públicos federais. A segunda se refere à caracterização de operações de crédito vedadas pelo art. 36 da Lei de Responsabilidade Fiscal (LRF) . Por fim, a terceira estaria relacionada à constatação de que a autorização concedida pelo Banco Central do Brasil (BCB) para o aumento de capital regulamentar do Banco da Amazônia, originada a partir dessas operações de crédito com o Tesouro Nacional, não teria observado os critérios exigidos pela legislação específica. 
Assim, considerando a expertise da Semag e da Secex-Fazenda, houve proposta (peça 20) para que o TC Processo 010.173/2015-3 fosse apartado, de modo a ser apreciado de forma mais eficiente por essas secretarias especializadas. Por meio de despacho (peça 21) , o Ministro-Relator determinou a adoção dessa medida saneadora. 
Dessarte, nestes autos, foram examinados os itens b.2; b.3; b.4; e b.7 da Representação do MPjTCU, acima destacados, bem como a irregularidade relacionada à constatação de que a autorização concedida pelo Banco Central do Brasil (BCB) para o aumento de capital regulamentar do Banco da Amazônia foi irregular. Coube à Semag a instrução dos demais itens, no âmbito do próprio TC Processo 010.173/2015-3.
A Secex-Fazenda, em instrução (peça 23) concluiu não haver irregularidades quanto aos itens b.2; b.3; b.4; e b.7 da Representação do MPjTCU, acima evidenciados. Entretanto, no que tange à aprovação do capital regulamentar do Basa pelo BCB, a Unidade Técnica entendeu que teriam sido violadas algumas normas emanadas pelo Conselho Monetário Nacional - CMN. Assim, propôs a realização de audiência do responsável que teria praticado supostas irregularidades.
Inicialmente, por meio de despacho (peça 29) , o eminente Ministro-Relator Aroldo Cedraz anuiu com a proposta da Unidade Instrutiva. Todavia, posteriormente, o Banco Central (peça 32) interpôs um recurso, com o objetivo de suspender a realização da audiência. 
Ao analisar tal peça recursal, o Ministro-Relator (peça 36) concedeu efeito suspensivo à audiência e determinou que fosse franqueada uma oitiva ao Banco Central do Brasil, facultando ao Banco da Amazônia a oportunidade de também se manifestar, para que apresentem justificativa sobre a conformidade da autorização concedida para o aumento de capital regulamentar do BASA. Nesse contexto, o BCB respondeu à oitiva, por intermédio da peça 40. Já o Banco da Amazônia absteve-se de se pronunciar.  
EXAME TÉCNICO
Essencialmente, na instrução anterior (peça 23) , houve o entendimento de que não foi atendido o requisito da integralização em espécie exigido pela legislação macro prudencial, para fins de autorização do aumento do capital regulamentar do Banco Basa. A razão disso decorreria de que uma operação de venda compromissada de títulos públicos seria uma venda a termo, não uma alienação definitiva. Assim, ao cabo da transação, os títulos retornariam para a carteira do Banco e, consequentemente, seriam tais títulos que teriam o condão de absorver eventuais perdas inesperadas, não um montante em espécie. 
Outrossim, com essa operação, também teria ocorrido uma outra possível irregularidade, concernente à vedação da compra do instrumento - a ser elegível a patrimônio de referência - emitido pela instituição financeira seja financiada, direta ou indiretamente, pela própria instituição emissora.
Das alegações do Banco Central (peça 40) 
A partir de agora, será feito um breve resumo das principais alegações do Banco Central do Brasil, feitas na resposta (peça 40) à oitiva.
A integralização, para fins de capital regulamentar das instituições financeiras, prevista no § 1° do art. 16 da Resolução CMN n°4.192, de 201317, representa o ingresso, na instituição financeira emissora (no caso, o BASA) , dos recursos captados em função da emissão de instrumento elegível ao seu Capital Principal e, contabilmente, o registro do ingresso do ativo recebido pela instituição financeira em contrapartida à constituição do referido passivo. 
Desde 4 de novembro de 2013, deve ser feita a integralização em espécie, que significa o ingresso (e não necessariamente a permanência) de caixa (Reais) no ativo de instituição financeira decorrente da emissão de instrumento elegível a capital regulamentar. Essa medida visa a impedir que o capital regulamentar seja inflado de forma artificial. No caso de apresentação de títulos públicos federais (como se daria com qualquer ativo distinto de dinheiro em espécie) , é necessária sua monetização, isto é, sua realização, por meio de venda, definitiva ou não, a fim de apurar o valor em espécie correspondente aos bens recebidos. Em outras palavras, a integralização em espécie busca tão somente aferir a correta relação entre o valor da dívida contraída e o valor dos ativos captados na operação.
Além disso, não há nenhum impedimento legal, regulamentar ou técnico para que a monetização ocorra por meio de operações compromissadas de qualquer prazo, por se tratar de mecanismo negocial regular e amplamente difundido no mercado. O arcabouço prudencial aplicável às instituições financeiras estabelece regras específicas sobre a constituição de provisão para perdas esperadas, relacionadas, por exemplo, ao risco de crédito (Resolução CMN n°2.682, de 21 de dezembro de 1999) , e à cobertura de perdas não esperadas (Resoluções CMN n°4.192, de 2013, e n°4.193, de 1° de março de 2013) . Existem também regras específicas sobre estruturas de gerenciamento de riscos e de gerenciamento de capital, que devem ser observadas pelas instituições financeiras (Resolução CMN n° 4.557, de 23 de fevereiro de 2017) . Em nenhum caso é exigida a manutenção de recursos em espécie para absorver perdas, sendo relevante observar que nem mesmo a regulamentação atinente ao risco de liquidez (Circular BCB n°3.749, de 5 de março de 2015) determina a manutenção de recursos em espécie.
Dessarte, confirmado o ingresso, não há qualquer exigência regulamentar de tempo de permanência dos recursos no caixa da instituição emissora, que pode aplica-los de imediato, segundo sua política de investimentos.
Ademais, tecnicamente, nas operações compromissadas, independentemente do prazo de retorno, ocorrem duas operações distintas, como se deu também no caso em tela: i) venda de títulos públicos federais; e ii) concomitante assunção de compromisso de recompra pelo vendedor e de compromisso de revenda pelo comprador. Nesse desenho operacional, toda venda de título de renda fixa, ainda que com compromisso de recompra, reveste-se das características de uma venda definitiva, com todos os efeitos jurídicos e financeiros. O compromisso de recompra futura (ou mesmo de compra futura) pode ser em data determinada ou dentro do prazo estabelecido (entre 1 dia e 180 dias, como é a prática no mercado) , nos termos do capta do art. 1° do Regulamento anexo à Resolução CMN n° 3.339, de 26 de janeiro de 2006. 
Importante ressaltar que títulos públicos federais são, por sua natureza, bens fungíveis, ou seja: podem ser substituídos por outros da mesma espécie, qualidade e quantidade, consoante prevê o art. 85 Código Civil. Dessa forma, uma vez assumida obrigação de revenda na operação compromissada, para cumpri-la basta a entrega do mesmo número e espécie correspondente de títulos públicos federais, que não precisam ser aqueles originariamente objeto da operação inicial. 
Ademais, tecnicamente, nas operações compromissadas, independentemente do prazo de retorno, ocorrem duas operações distintas: i) venda de títulos públicos federais; e ii) concomitante assunção de compromisso de recompra pelo vendedor e de compromisso de revenda pelo comprador. Nesse desenho operacional, toda venda de título de renda fixa, ainda que com compromisso de recompra, reveste-se das características de uma venda definitiva, com todos os efeitos jurídicos e financeiros. O compromisso de recompra futura (ou mesmo de compra futura) pode ser em data determinada ou dentro do prazo estabelecido (entre 1 dia e 180 dias, como é a prática no mercado) , nos termos do capta do art. 1° do Regulamento anexo à Resolução CMN n° 3.339, de 2006;
Dessa forma, ao optar por realizar a venda das LTN com compromisso de recompra (a recompra por natureza pressupõe uma venda anterior) , o BASA adotou procedimento autorizado a todas as instituições financeiras, e também adequado à perspectiva de administração de sua liquidez. 
Primeiro porque as normas que regem a composição do capital regulamentar (tanto no País quanto em recomendações internacionais) exigem a integralização em espécie, mas não exigem que os recursos sejam mantidos em espécie. 
Em segundo lugar, porque exigência nesse sentido tornaria inviável a captação de recursos por contratação de dívida elegível a capital regulamentar, pois os recursos são captados para serem utilizados na consecução do objeto social da instituição emissora, qual seja a realização de operações ativas que a remunerem de tal forma que seja possível suplantar o custo da captação realizada, e não para serem guardados em moeda, inertes. Ação de forma contrária colocaria em risco a rentabilidade da própria instituição financeira, uma vez que ela não auferiria remuneração sobre o montante mantido em espécie, incorrendo em despesas financeiras sem contrapartida em receita. 
Desse princípio basilar da atividade bancária (intermediação financeira) decorre o dever das instituições financeiras de manter, em espécie, tão somente o valor necessário para suprir as suas necessidades diárias de desencaixe, aliás, como ocorre em qualquer outra atividade empresarial com finalidade lucrativa. O restante, no caso de instituições financeiras, deve ser aplicado em operações financeiras e creditícias, inclusive investimentos em títulos públicos, parte corriqueira de sua atividade. No limite, manter recurso em espécie sem a devida justificativa pode levar inclusive à caracterização de gestão temerária, crime contra o SFN, nos termos do parágrafo único do art. 4° da Lei n° 7.492, de 16 de junho de 1986.
De qualquer forma, ainda que fizesse algum sentido econômico manter recursos em espécie, a absorção de perdas não esperadas - finalidade precípua das regras de capital - somente pode se dar por meio da utilização de itens patrimoniais que compõem o passivo ou o patrimônio líquido da instituição financeira, e não o ativo. Desse modo, não é tecnicamente possível, em caso de perda inesperada, a sua absorção por meio de recursos em espécie (ativo) . Assim, no caso concreto, pela dívida contraída pelo BASA perante a União, mediante a sua extinção, não havendo a necessidade de ir a mercado vender ativo de qualquer natureza. Bastaria apenas exercer a prerrogativa contratual e fazer os lançamentos contábeis devidos.
Outrossim, o reconhecimento, como capital regulamentar, se deu pelo valor das operações realizadas no mercado, com base no PU divulgado pelo BCB - R$ 982.120.185,98 - e não R$1.000.000.000, que era o valor de face dos títulos. O valor de R$ 17.878 mil correspondente à diferença entre o valor nominal total das LTN (R$1.000.000 mil) e o valor apurado nas operações de venda (R$ 982.120 mil) não foi reconhecido como capital regulamentar pelo BCB. Isso porque essa diferença não se refere a recursos em espécie efetivamente ingressados no BASA, no momento da monetização, não tendo amparo normativo para ser considerada como capital regulamentar.
Por fim, reitera-se que a integralização em espécie tem sempre por objetivo definir o valor de mercado do ativo captado por meio da contratação da dívida. Dessa forma, no caso concreto, das 1.432.790 LTN colocadas no BASA pelo seu controlador, o valor foi aferido sem margem de dúvida pelo BCB. Assim, houve a confirmação de que o capital da instituição não foi inflado artificiosamente.
No que tange à segunda impropriedade apontada pela Unidade Técnica, sob a ótica prudencial, não houve financiamento ao credor, considerando que os valores ingressaram no BASA a partir de uma fonte externa (União) e não a partir de qualquer forma de transferência de recursos da própria instituição financeira à União, passando então a integrar os ativos da instituição. A vedação do art. 16, inciso XI, da Resolução n° 4.192, de 2013, visa a evitar que instituição financeira emissora de instrumento elegível a Capital Principal financie, direta ou indiretamente, a captação realizada. 
Nesse sentido, busca-se garantir que aumentos de capital regulamentar ocorram por meio do ingresso de recursos externos ao grupo formado pela instituição e suas controladas. Ou seja, não se pode falar em financiamento vedado, vez que não houve repasse de recursos do Basa para a União.
Com efeito, a vedação prevista no art. 16, inciso XI, da Resolução CMN n° 4.192, de 2013, que proíbe que a compra de instrumento elegível a integrar o Capital Principal seja financiado, direta ou indiretamente, pela própria instituição emissora, refere-se à hipótese em que o investidor da instituição financeira compre os elementos patrimoniais elegíveis para compor o Capital Principal, sem a entrega imediata de qualquer ativo ou receba, do beneficiário da dívida, recursos financeiros em contrapartida.
Portanto, não houve qualquer forma de financiamento ao titular da dívida contratada (União) , tendo em conta que o controlador aportou imediatamente ativos no BASA, nos termos autorizados pela legislação, com a colocação direta de títulos públicos federais. Conforme se comprovou também, não houve qualquer transferência de recursos do BASA para a União, em contrapartida da dívida. Ademais, os contratos de emissão do instrumento elegível a capital regulamentar continham cláusula vedando qualquer transferência de recursos à União pelo BASA.
Por derradeiro, o propósito da norma é vedar que o investidor da instituição financeira compre os elementos patrimoniais elegíveis para compor o Capital Principal, sem a entrega imediata de qualquer ativo em contrapartida ou receba, do beneficiário da dívida, recursos financeiros em contrapartida. Em linhas ainda mais diretas, é necessário o ingresso de "dinheiro novo" no caixa da instituição emissora e não de recursos que tenham saído previamente de seu caixa para financiar o investidor.
Análise
Diante dessas colocações do Banco Central, é forçoso rever boa parte do posicionamento adotado na instrução anterior (peça 23) . Nesse contexto, essencialmente, a única divergência que ainda prevalece é a relativa às características das operações compromissadas. Nesse tipo de transação, não há duas operações independentes, uma venda e outra posterior recompra. Há sim uma operação única, denominada operação a termo, vez que, no momento da realização da venda do título, assume-se o compromisso de recompra do título em momento posterior. Todavia, in casu, é despicienda a discussão acerca das características dessa modalidade operacional, para verificar se se trata ou não de uma venda definitiva, nos termos da análise a seguir.
Conforme situou o Banco Central - no que este parecerista manifesta concordância -, a integralização em espécie, como requisito para requerimento de capital regulamentar, tem como ratio a precificação do valor de mercado do ativo captado por meio de dívida contratada, de modo a evitar que o capital do banco seja inflado artificiosamente. Nessa ordem de ideias, a realização da operação compromissada realizada pelo Basa cumpriu tal mister, uma vez na operação da ida (venda dos títulos) , houve o efetivo ingresso de recursos na conta de reserva bancária da Instituição Financeira. Nesses termos, como o valor nominal dos títulos era R$1.000.000 mil, considerando que foi vendido a R$ 982.120 mil, houve a demonstração que o referido ativo não estava precificado de forma artificialmente inflacionada, atendo, assim, a razão de ser da norma em comento. 
Dessarte, como evidenciou o BCB, uma vez atingido o desiderato da precificação do instrumento financeiro que serviu de lastro para a constituição do capital regulamentar, por meio da monetização, realmente, é irrelevante o fato de a operação ter ocorrido por meio de uma venda definitiva ou não.   
Ademais, no que se refere à operação da volta (recompra dos títulos pelo Basa) , de acordo com o demonstrado pela Autoridade Monetária, como, após a aprovação do novo nível de capital regulamentar, não há qualquer norma que determine a forma de aplicação dos recursos monetizados.  Reconhecendo como verdadeiro tal argumento, conclui-se que não houve violação às regras macro prudenciais no caso em comento. Tampouco existe exposição em demasiado para a instituição financeira - ou para o sistema como um todo, em termos de prudência, à luz das normas de Basileia -, em face de eventual insuficiência de liquidez para arcar com eventuais prejuízos decorrentes de incertezas próprias de sua atividade financeira. 
No tocante à eventual violação apontada do art. 16, inciso XI, da Resolução CMN n° 4.192, de 2013, que proíbe que a compra de instrumento elegível a integrar o Capital Principal seja financiada, direta ou indiretamente, pela própria instituição emissora, como restou demonstrado nos autos, tal situação não ocorreu, uma vez queque houve ingresso de 'dinheiro novo' no caixa do Basa. Desse modo, não se tratou de recursos oriundos do próprio Banco para financiar a União. 
Portanto, o BCB obteve êxito em elidir as irregularidades ora apontadas.  
PROPOSTA DE ENCAMINHAMENTO
Diante do exposto, submetem-se os autos à consideração superior, propondo:
a) 	 conhecer da presente representação, satisfeitos os requisitos de admissibilidade previstos nos arts. 235 e 237, inciso V, do Regimento Interno deste Tribunal, c/c o art. da lei específica, e no art. 103, § 1º, da Resolução - TCU 259/2014, para, no mérito, considerá-la improcedente;
b) dar ciência do acórdão que vier a ser proferido ao representante e ao Banco Central do Brasil, destacando que o relatório e o voto que fundamentam a deliberação ora encaminhada podem ser acessados por meio do endereço eletrônico www.tcu.gov.br/acordaos e que, caso tenham interesse, o Tribunal pode encaminhar-lhes cópia desses documentos sem quaisquer custos para V. Sas.;
c) arquivar o presente processo, com fundamento no art. 169, inciso III, do Regimento Interno do Tribunal
 2.	O Ministério Público de Contas, representado pelo ilustre Procurador Júlio Marcelo de Oliveira, divergiu da proposta de encaminhamento da unidade técnica especializada, nos temos do parecer reproduzido a seguir (peça 60) :
		Trata-se de processo apartado do TC-Processo 010.173/2015-3, que consiste em representação formulada pelo Ministério Público de Contas para apurar indícios de irregularidades relacionados à emissão direta de títulos públicos federais ao Banco Nacional de Desenvolvimento Econômico e Social (BNDES) e a outras instituições financeiras federais (peça 1) .
		Durante inspeção realizada no aludido processo de representação, foram identificados três tipos de irregularidades, a saber:
		a) ausência de autorização orçamentária para a execução de despesas e para a realização da receita de operação de crédito decorrente da emissão de títulos públicos federais;
		b) caracterização de operações de crédito vedadas pelo art. 36 da Lei de Responsabilidade Fiscal (LRF) ;
		c) autorização concedida pelo Banco Central do Brasil (BCB) para o aumento de capital regulamentar do Banco da Amazônia S.A. sem a observância dos critérios exigidos em legislação específica.
		Enquanto as irregularidades descritas nas alíneas "a" e "b" permaneceram sendo apuradas no TC Processo 010.173/2015-3, foi criado o presente apartado, com natureza de representação, para cuidar especificamente da irregularidade descrita na alínea "c", a teor do despacho de Vossa Excelência exarado em 6/7/2017 (peça 21) .
		A instrução preliminar da SecexFazenda propôs que fosse realizada a audiência do sr. Sidnei Corrêa Marques, na condição de Diretor de Organização do Sistema Financeiro e Controle de Operações do Crédito Rural (Diorf) do Banco Central do Brasil, para que apresentasse suas razões de justificativa no tocante à seguinte ocorrência (peça 23) :
"autorizar, mediante despacho, que o valor de R$ 982.120.185,98, referente ao valor integralizado realizado por meio de Contrato 1.016/PGFN/CAF, fosse considerado elegível a compor o Nível I do Patrimônio de Referência  do Banco da Amazônia S.A., na qualidade de Capital Principal, sem que tenha ocorrido a efetiva integralização em espécie, contrariando o § 1º do inciso I do art. 16 da Resolução CMN 4.192/2013, já que a realização de operação compromissada de um dia não pode ser considerada uma efetiva monetização, pois, no respectivo vencimento da compromissada (no dia seguinte da operação) , os recursos recebidos da contraparte são devolvidos com juros, e os títulos dados em garantia voltam a compor a carteira do banco e, também, por não ter observado o disposto no art. 16, XI, da Resolução CMN 4192/2013, que proíbe a compra do instrumento (a ser elegível a patrimônio de referência) emitido pela instituição financeira seja financiada, direta ou indiretamente, pela própria instituição emissora."
		Vossa Excelência concordou com a realização da audiência (peça 29) , que foi efetivada mediante o ofício à peça 31, e respondida consoante as razões de justificativa à peça 34.
		Todavia, o Banco Central do Brasil apresentou pedido de reconsideração contra o despacho autorizador da audiência (peça 32) , em que requereu a adoção das seguintes providências:
"a) determinação de oitiva prévia do BCB, e eventualmente do BASA, abrindo-se prazo para manifestação desta Autarquia quanto às conclusões da SecexFazenda, notadamente no que toca à aplicação da Resolução n° 4.192, de 2013, aos processos de autorização relacionados à composição de capital regulamentar dos bancos públicos federais, em atenção ao art. 250, inciso V, do Regimento Interno do TCU; 
b) cancelamento da audiência determinada no despacho de 12 de setembro de 2018 ou ao menos sua suspensão até que a Corte de Contas decida sobre a ocorrência ou não de irregularidade no caso concreto, após a oitiva do BCB." (grifos originais) 
		Vossa Excelência conheceu do referido expediente como agravo, concedendo-lhe efeito suspensivo, e, no mérito, reconsiderou o despacho agravado, para determinar a oitiva do BCB e do Banco da Amazônia para que apresentassem justificativa sobre a conformidade da autorização concedida para o aumento do capital regulamentar do Banco da Amazônia, nas condições estabelecidas (peça 36) .
		As oitivas foram realizadas mediante os ofícios às peças 37 e 38.
		Enquanto o Banco da Amazônia permaneceu silente, o BCB apresentou suas justificativas, a teor dos documentos às peças 40 a 43.
		Após examinar a resposta apresentada pelo BCB, o Auditor da SecexFazenda, com a anuência do Secretário-Substituto, formulou a seguinte proposta de encaminhamento ao Tribunal (peças 48 e 50) :
"a)  conhecer da presente representação, satisfeitos os requisitos de admissibilidade previstos nos arts. 235 e 237, inciso V, do Regimento Interno deste Tribunal, c/c o art. da lei específica, e no art. 103, § 1º, da Resolução - TCU 259/2014, para, no mérito, considerá-la improcedente;
b) dar ciência do acórdão que vier a ser proferido ao representante e ao Banco Central do Brasil, destacando que o relatório e o voto que fundamentam a deliberação ora encaminhada podem ser acessados por meio do endereço eletrônico www.tcu.gov.br/acordaos e que, caso tenham interesse, o Tribunal pode encaminhar-lhes cópia desses documentos sem quaisquer custos para V. Sas.;
c) arquivar o presente processo, com fundamento no art. 169, inciso III, do Regimento Interno do Tribunal".
		Por meio de despacho assinado em 5/6/2019, Vossa Excelência solicitou a oitiva do Ministério Público de Contas.
		Estando os autos neste gabinete, o BCB apresentou o memorial à peça 58, em que requer:
"a) o acolhimento de seus esclarecimentos fáticos, técnicos e jurídicos, aptos a demonstrar a ausência de irregularidade decorrente de ato ilegal, ilegítimo ou antieconômico, bem como a inexistência de qualquer elemento de responsabilização, tal como já reconhecido pela SecexFazenda em sua mais recente manifestação nos autos;
b) arquivamento do presente Processo TC Processo 019.349/2017-3, dispensando a realização de audiência do ex-Diretor do BCB, que já se encontra suspensa, ou de qualquer outro servidor da Autarquia, não sendo cabível qualquer determinação ao BCB ou apenação a seus agentes." (grifos originais) 
II
		O Ministério Público de Contas diverge da proposta de encaminhamento formulada pela SecexFazenda, pois entende que a representação merece ser julgada procedente, pelos motivos expostos a seguir.
		O presente processo versa, especificamente, sobre a autorização concedida pelo Banco Central do Brasil, em 2/1/2015 (peça 14, pp. 40/50) , para que o valor de R$ 982.120.185,98, oriundo da monetização dos títulos públicos federais emitidos diretamente ao Banco da Amazônia S.A. por força do Contrato 1.016/PGFN/CAF, de 9/12/2014, fosse considerado elegível a compor o Nível I do Patrimônio de Referência (PR) da referida instituição financeira, na qualidade de Capital Principal.
		Rememorando os fatos, a Lei 12.712, de 30/8/2012, com a redação dada pela Lei 13.043, de 13/11/2014, estipulou, no seu art. 8º, que:
"Art. 8º Fica a União autorizada a subscrever e integralizar ações do Banco da Amazônia S.A. ou conceder crédito em condições financeiras e contratuais definidas em ato do Ministro de Estado da Fazenda que permitam o seu enquadramento como instrumento elegível ao capital principal na formação do patrimônio de referência, nos termos de normas estabelecidas pelo Conselho Monetário Nacional, até 31 de dezembro de 2014, no montante de até R$ 1.000.000.000,00 (um bilhão de reais) . (Redação dada pela Lei nº 13.043, de 2014) 
§ 1º Para a cobertura do crédito de que trata o caput, a União poderá emitir, sob a forma de colocação direta, em favor do Banco da Amazônia S.A., títulos da Dívida Pública Mobiliária Federal, cujas características serão definidas em ato do Ministro de Estado da Fazenda. (Incluído pela Lei nº 13.043, de 2014) 
§ 2º No caso de emissão de títulos, será respeitada a equivalência econômica com o valor previsto no caput. (Incluído pela Lei nº 13.043, de 2014) 
§ 3º A remuneração a ser recebida pelo Tesouro Nacional deverá ser variável e limitada ao seu custo de captação. (Incluído pela Lei nº 13.043, de 2014) " (grifou-se) 
		Ao amparo dessa lei, a União e o Banco da Amazônia S.A. celebraram, em 9/12/2014, o Contrato 1.016/PGFN/CAF (peça 14, pp. 4/9) , cujo objeto foi a concessão de crédito pela União ao banco, no valor de R$ 1.000.000.000,00 (cláusula primeira) , com características de subordinação, para fins de seu enquadramento como instrumento híbrido de capital e dívida elegível para integrar o Capital Principal do Patrimônio de Referência da instituição financeira, após a devida autorização do BCB (cláusulas décima primeira e décima sexta do contrato) . 
		A cláusula segunda do referido contrato assim dispôs acerca da forma de liberação do crédito ao mutuário (peça 14, pp. 4/5) :
"CLÁUSULA SEGUNDA - COBERTURA DO CRÉDITO - A UNIÃO emitirá em favor do BANCO, consoante autorização dada pelo § 1º do art. 8º da Lei nº 12.712, de 30 de agosto de 2012, sob a forma de colocação direta a ser realizada em parcela única, títulos da Dívida Pública Mobiliária Federal Interna, com valor econômico, observado o disposto no Parágrafo Quarto, de R$ 1.000.000.000,00 (um bilhão de reais) , posicionado na data de entrega dos títulos ao BANCO pela concessão do crédito a que se refere a Cláusula Primeira.
Parágrafo Primeiro - Os títulos da Dívida Pública Mobiliária Federal Interna mencionados no caput serão emitidos a preços observados no mercado secundário de títulos públicos, apurados pela Coordenação-Geral de Operações da Dívida Pública - CODIP, da Secretaria do Tesouro Nacional, do Ministério da Fazenda, na data de efetiva concessão do crédito ao BANCO, mediante concordância entre as partes.
 (...) 
Parágrafo Quarto - As quantidades de títulos a serem emitidas serão definidas, respeitados os percentuais do Parágrafo Segundo desta Cláusula, de maneira que o valor econômico total emitido, para cada vencimento, não se diferencie em mais de um preço unitário do respectivo vencimento na data da efetiva liberação do crédito ao BANCO, tendo em vista a impossibilidade de emissão de quantidades fracionárias de títulos." (grifos originais e acrescidos) 
		A efetiva liberação do crédito deu-se por meio da emissão, em 15/12/2014, de 1.432.790 Letras do Tesouro Nacional (LTNs) , no valor econômico total de R$ 999.999.442,39 (preço unitário de R$ 697,938597) , para o Banco da Amazônia S.A., nos termos da Portaria 707/2014, da Secretaria do Tesouro Nacional - STN (peça 22, p. 12) .
		De posse dos títulos públicos recebidos diretamente da União, o Banco da Amazônia os vendeu no mercado secundário com compromisso de recompra, por meio de operações compromissadas realizadas nos moldes descritos a seguir:
	Comprador
	Quantidade de LTNs
	Data da Operação
	Valor da Venda (R$) 
	Data da Recompra
	Valor da Recompra (R$) 

	Banco Guanabara
	72.680
	15/12/2014
	50.001.687,21
	16/12/2014
	50.023.557,57

	Bansicredi
	363.387
	15/12/2014
	249.999.492,44
	16/12/2014
	250.108.840,32

	Banco Guanabara
	72.953
	16/12/2014
	50.000.473,00
	17/12/2014
	50.022.342,83

	Bansicredi
	364.761
	16/12/2014
	249.999.623,49
	17/12/2014
	250.108.971,43

	Banco Guanabara
	73.211
	19/12/2014
	49.999.856,90
	22/12/2014
	50.021.726,46

	Bansicredi
	366.056
	19/12/2014
	249.999.967,48
	22/12/2014
	250.109.315,57

	Bansicredi
	119.742
	24/12/2014
	82.119.085,46
	26/12/2014
	82.155.003,72

	TOTAL
	1.432.790
	-
	982.120.185,98
	-
	982.549.757,90

Fonte: peça 7, pp. 3/6.
		Realizadas as operações compromissadas, o Banco da Amazônia, mediante ofícios datados de 15/12/2014 e 26/12/2014 (peça 14, pp. 3 e 19) , requereu ao Banco Central que os valores auferidos com a monetização dos títulos, no total de R$ 982.120.185,98, fossem considerados como Capital Principal, nas respectivas datas de monetização.
		O Banco Central examinou o pleito e autorizou que a quantia de R$ 982.120.185,98 fosse considerada elegível a compor o Capital Principal (Nível I) do Patrimônio de Referência do Banco da Amazônia, nos termos do Parecer 4355/2014-BCB/DEORF/DIFIN, de 26/12/2014 (peça 14, pp. 40/8) , subscrito por Analista da Divisão de Organização do Sistema Financeiro - Difin e avalizado pelo escalão hierárquico superior (Chefe de Divisão, Chefe-Adjunto do Departamento de Organização do Sistema Financeiro - Deorf, Chefe do Deorf e Diretor de Organização do Sistema Financeiro e Controle de Operações do Crédito Rural - Diorf - peça 14, p. 50) .
		O Banco da Amazônia foi devidamente cientificado dessa decisão (peça 14, p. 98) . Em consulta às suas Demonstrações Financeiras relativas ao exercício de 2014, verifica-se que, de fato, o valor de R$ 982.120 mil foi registrado no Patrimônio Líquido, sob a rubrica "Instrumento Elegível a Capital Principal (IECP) ", sendo que, no Passivo não Circulante, foi registrado o valor de R$ 20.899 mil, sob a rubrica "Instrumentos de Dívida Elegíveis a Capital". Conforme se infere da leitura das Notas Explicativas às Demonstrações Financeiras, o valor registrado no passivo resulta da diferença entre o valor do contrato de mútuo (R$ 1 bilhão) e o valor monetizado dos títulos (R$ 982.120 mil) , acrescido da remuneração do IECP (R$ 3.019 mil) .
		Contudo, ao ver do Ministério Público de Contas, a autorização concedida pelo BCB para o aumento do Patrimônio de Referência do Banco da Amazônia contrariou os seguintes dispositivos da Resolução 4.192, de 1/3/2013, com a redação que lhe foi dada pela Resolução 4.278, de 31/10/2013, ambas do Conselho Monetário Nacional (CMN) :
"Art. 16. As instituições financeiras não sujeitas aos procedimentos estabelecidos na Lei nº 6.024, de 13 de março de 1974, podem compor seu Capital Principal com outros elementos patrimoniais que atendam aos seguintes requisitos: 
 (...) 
 XI - não ter sua compra financiada, direta ou indiretamente, pela instituição emissora; 
 (...) 
§ 1º Além dos requisitos citados, os elementos mencionados no caput também devem:
 I - ser integralizados em espécie; (Redação dada pela Resolução nº 4.278, de 31/10/2013.) 
 (...) " (grifou-se) 
		Com efeito, o instrumento de dívida pactuado entre o Banco da Amazônia e a União (contrato de mútuo) não foi integralizado em espécie, e sim em títulos da dívida pública federal, contrariando o art. 16, XI, da Resolução CMN 4.192/2013, que entrou em vigor em 4/11/2013. A posterior monetização dos títulos não tem o condão de descaracterizar esse fato, visto que a integralização ocorre no momento em que a instituição financeira recebe a contrapartida pela emissão do instrumento de dívida. Assim, no momento em que o Banco da Amazônia recebeu os títulos públicos federais da União, ou seja, em 15/12/2014, houve a integralização do Contrato 1.016/PGFN/CAF, representada pelo registro de um ativo (Títulos Públicos - Letras do Tesouro Nacional) , como contraposição ao registro de um passivo (Instrumento de Dívida Elegível a Capital) . 
		Esse entendimento acerca do significado de integralização coaduna-se com o que foi exposto pelo próprio BCB na Nota Técnica 91/2016-BCB/DEREG, de 24/3/2016, em que foram respondidos quesitos formulados pela SecexFazenda, em sede de diligência (Ofício 66/2016-TCU/SecexFazenda) , nos seguintes termos (peça 13, pp. 19/20) :
"c) em relação ao disposto pelo art. 16, § 1º, da Resolução CMN 4192/2013:
c.1) qual seria o conceito de integralização?;
Resposta: Para fins de capital regulamentar das instituições financeiras, a integralização representa o ingresso, na instituição financeira emissora, dos recursos captados em função da emissão de instrumento elegível ao seu Capital Principal e, contabilmente, o registro do ingresso do ativo recebido pela instituição financeira em contrapartida à constituição do referido passivo.
c.2) a quem compete efetuar a respectiva integralização?;
Resposta: O investidor do instrumento elegível a capital regulamentar responde pela integralização dos recursos captados pela instituição financeira.
c.3) em que momento deve ser realizada integralização?;
Resposta: A regulamentação do CMN não define o momento da integralização dos recursos captados. Indica, todavia, que os recursos elegíveis a Capital Principal precisam estar integralizados (já terem ingressado na instituição) previamente ao seu reconhecimento como componente do capital regulamentar da instituição financeira pelo BCB (art. 24 da Resolução nº 4.192, de 2013) .
c.4) de que forma deve ser realizada a integralização?;
Resposta: Nos termos da regulamentação em vigor, a integralização de recursos captados elegíveis a capital regulamentar das instituições financeiras deve ser feita em espécie.
c.5) o que significa efetuar a integralização em espécie?;
Resposta: Nos termos da regulamentação em vigor, a integralização em espécie significa o ingresso de caixa (Reais) no ativo de instituição financeira decorrente da emissão de instrumento elegível a capital regulamentar.
c.6) o que significa efetuar a integralização em títulos públicos?;
Resposta: A integralização em títulos públicos significava, nos termos da redação original do art. 16 da Resolução nº 4.192, alterado pela Resolução n° 4.278, ambas de 2013, o ingresso de título público no ativo da instituição financeira pública federal decorrente de emissão de instrumento elegível ao seu Capital Principal.
c.7) qual a diferença entre efetuara integralização em espécie e em títulos públicos?;
Resposta: A diferença é que na integralização em espécie o ingresso de ativos na instituição em decorrência da emissão de instrumento elegível a capital regulamentar se dá em espécie enquanto, na integralização em títulos públicos, o ingresso de ativos na instituição, em função da captação, se dava por meio de títulos públicos." (grifou-se) 
		Como se vê, o entendimento manifestado pelo próprio BCB, em 2016, acerca da exigência contida no art. 16, § 1º, I, da Resolução CMN 4.192/2013, já com a alteração efetuada pela Resolução CMN 4.278/2013, era de que a integralização de recursos captados em função da emissão de instrumento elegível ao Capital Principal deveria ser feita mediante o ingresso de caixa (valores em espécie) no ativo da instituição financeira, em contrapartida à constituição do passivo (IECP) , sendo o investidor do instrumento (União) o responsável por efetuar a integralização. 
		A integralização em títulos públicos, por sua vez, só era admitida na redação original da Resolução CMN 4.192/2013, em que os parágrafos do art. 16 assim dispunham:
"§ 1º Além dos requisitos citados, os elementos mencionados no caput também devem:
 I - ser integralizados em espécie ou em títulos da dívida pública mobiliária federal, observado o disposto no § 3º; 
 (...) 
§ 2º Os instrumentos mencionados no caput devem ser registrados contabilmente como passivos da instituição emissora e reclassificados como patrimônio líquido para fins de divulgação de suas demonstrações financeiras. 
§ 3º Os valores integralizados em títulos da dívida pública mobiliária federal e não monetizados podem compor o Capital Principal sujeitos aos seguintes limites do valor não monetizado: 
I - 80% (oitenta por cento) , até 180 dias após a data de emissão do instrumento; 
II - 60% (sessenta por cento) , entre 181 dias e 360 dias após a data de emissão do instrumento; 
III - 40% (quarenta por cento) , entre 361 dias e 540 dias após a data de emissão do instrumento; 
IV - 20% (vinte por cento) , entre 541 dias e 720 dias após a data de emissão do instrumento; 
V - 0% (zero por cento) , após 720 dias da data de emissão do instrumento." (grifou-se) 
		Com a entrada em vigor da Resolução CMN 4.278, de 31/10/2013, foi excluída a possibilidade de que a integralização dos instrumentos elegíveis a Capital Principal fosse feita em títulos da dívida pública mobiliária federal, tendo havido a supressão de parte do inciso I do § 1º do art. 16 da Resolução CMN 4.192/2013 e a supressão integral do § 3º do mesmo artigo.
		Cumpre destacar que a modificação efetuada na Resolução CMN 4.192/2013 foi motivada pela avaliação realizada, no período de março a dezembro/2013, por equipe de especialistas do Comitê de Basileia, no âmbito do chamado Regulatory Consistency Assessment Programme (RCAP) , com o objetivo de aferir a conformidade da regulação brasileira com as recomendações constantes do acordo de Basileia III, publicado em 2010 e revisado em 2011 (cf. "Basel III: A global regulatory framework for more resilient banks and banking systems", disponível em: https://www.bis.org/publ/bcbs189.pdf) .
De acordo com Basileia III, para que um instrumento possa integrar o Capital Principal (Common Equity Tier 1 - CET1) de uma instituição financeira, ele deve atender a 14 critérios, contidos no § 53 do acordo. O critério 11 tem a seguinte redação: "11. It is directly issued and paid-in and the bank cannot directly or indirectly have funded the purchase of the instrument". Isso significa que o instrumento elegível a Capital Principal deve ser diretamente emitido e pago, e que o banco não pode, direta ou indiretamente, ter financiado a compra do instrumento.
		Pois bem, ao exercer o RCAP, o Comitê de Basileia verificou que o art. 16 da Resolução CMN 4.192/2013, em sua redação original, não estava de acordo com o critério 11 do § 53 de Basileia III. O apontamento constou do Anexo 6 (Annex 6: List of deviations rectified by amendments to Brazilian regulations during the RCAP assessment) do documento Regulatory Consistency Assessment Programme (RCAP) - Assessment of Basel III regulations in Brazil, publicado em dezembro/2013 (disponível em: https://www.bis.org/bcbs/implementation/l2_br.pdf) , e foi assim descrito: 
	Basel paragraph
	Reference to BCB document and paragraph
	Brief description of initial assessment finding
	Reference to the amendments made by the BCB to the pertinent rule (s) through supplementary regulatory notices

	Basel III: § 53 - Criterion 4 and Criterion 11
	Resolution 4192 - Arts.4 and 16
	The bank does not create an expectation at issuance that the instrument will be bought back, redeemed or cancelled nor do the statutory or contractual terms provide any feature which might give rise to such an expectation. 
CET1 - Is issued directly and paid-in and the bank cannot directly or indirectly have funded the purchase of the instrument. 
Contribution of capital instruments in the form of government bonds in the case of financial institutions controlled by the government.
	Resolution 4278, of 31 October 2013

		Para corrigir o desvio apontado pela equipe do Comitê de Basileia, foi editada a Resolução CMN 4.278, de 31/10/2013 (publicada em 4/11/2013) , que, como visto, suprimiu a possibilidade de que o instrumento elegível a Capital Principal fosse integralizado em títulos da dívida pública mobiliária federal.
		O próprio BCB, na Nota Técnica 91/2016-BCB/DEREG, de 24/3/2016, reconheceu esse fato, conforme excerto a seguir reproduzido (peça 13, pp. 17/8) :
"14. No Brasil, a internalização das recomendações de Basileia 3 relativas à nova conceituação do capital regulamentar se deu com a edição da Resolução nº 4.192, de 2013, ao fim de um processo que envolveu diversas áreas do Banco Central do Brasil (BCB) - regulação, supervisão, autorizações, regimes especiais -, em sua condição de autoridade de regulação financeira.
 (...) 
16. O texto original da Resolução nº 4.192, de 2013, previu que a captação mediante o instrumento específico de instituições públicas federais pudesse ser realizada em espécie ou em títulos da dívida pública mobiliária federal ainda não monetizados. Naquela oportunidade, entendeu-se que ambas as formas constituíam, sob o ponto de vista prudencial, maneira equivalente de ingresso de recursos oriundos da União aptos a integrar o Capital Principal de instituição financeira pública federal, uma vez certificado o atendimento dos quatorze princípios de Basileia 3 exigidos para os instrumentos elegíveis a essa parcela do capital regulamentar.
17. Sob essa ótica, o efetivo ingresso de recursos na forma de títulos da dívida pública mobiliária federal não comprometeria o requisito de os instrumentos serem diretamente emitidos e pagos ('directly issued and paid-in', no original em inglês) .
 (...) 
19. No período entre março e dezembro de 2013, o Brasil se submeteu ao RCAP, para avaliação do seu arcabouço prudencial relativo à conceituação do capital regulamentar e aos requerimentos de capital.
20. Em um primeiro momento, a equipe avaliadora indicou alguns pontos para aprimoramento no arcabouço prudencial brasileiro. Nesse sentido, após discussões internas e debate com a equipe avaliadora, decidiu-se por acatar a maior parte das recomendações e, como consequência, diversos normativos foram alterados, inclusive o que regulamentou a integralização em títulos públicos do instrumento elegível a Capital Principal. 
21. Ao final desse processo, a graduação obtida pelo Brasil foi a de 'compliant', ou seja, aderente às recomendações de Basileia. (...) " (grifou-se) 
		Desse modo, fica absolutamente claro que, a partir da Resolução CMN 4.278/2013, a integralização da captação realizada mediante a emissão de instrumento elegível a Capital Principal (IECP) não poderia ser feita com a emissão de títulos públicos federais.
		Observe-se que, além de a integralização em títulos públicos contrariar o critério que exige a integralização em espécie, contraria, ao mesmo tempo, o critério que veda que a compra do IECP seja financiada pela instituição financeira emissora do instrumento.
		Isso porque, ao emitir os títulos públicos diretamente à carteira da instituição financeira federal, a União se torna devedora desta, haja vista que os títulos representam um passivo para a União e um ativo para a instituição financeira.
		Ainda que títulos públicos federais possam ser considerados como "equivalentes a caixa" para quem os detêm, dados sua elevada liquidez e seu baixíssimo risco, certamente não equivalem a caixa para quem os emite. Para a União, que é quem os emite, os títulos representam um passivo, um compromisso financeiro, diferentemente dos valores depositados na Conta Única, que são um ativo. 
		A concessão de crédito da União a instituições financeiras federais mediante a emissão direta de títulos públicos configura, assim, um financiamento cruzado. Se, de um lado, a União torna-se credora da instituição financeira pelo valor do contrato de mútuo, por outro lado, torna-se devedora da instituição financeira pelo valor dos títulos emitidos.
		A existência de financiamento cruzado nesse tipo de operação foi devidamente apontada pela Secretaria de Macroavaliação Governamental (Semag) no âmbito do TC Processo 010.173/2015-3, que originou o presente processo apartado. No parecer subscrito em 22/11/2017 pelo Ministério Público de Contas naqueles autos, destacou-se a ocorrência de violação ao art. 36 da LRF (Lei Complementar 101/2000) , conforme trecho a seguir reproduzido (peça 206 do TC Processo 010.173/2015-3) :
" (...) as concessões de crédito mediante emissão direta de títulos fazem surgir um ativo e um passivo no patrimônio da União. Do lado da instituição financeira beneficiária do crédito, a operação também resulta no reconhecimento de um ativo e de um passivo no seu patrimônio: o ativo consiste nos títulos recebidos do Tesouro (carteira de títulos e valores mobiliários) e o passivo consiste na obrigação junto à União decorrente do recebimento do financiamento.
Percebe-se, pois, que, no momento da concretização da operação (entrega dos títulos após a assinatura do contrato de mútuo) , tanto a União quanto a instituição financeira assumem, simultaneamente, a posição credora e devedora. 
Com a colocação dos títulos da dívida pública diretamente na carteira do banco federal, este torna-se credor da União. Essa característica da operação acaba por enquadrá-la na vedação do art. 36, caput, da LRF, haja vista que se está diante de uma operação de crédito entre uma instituição financeira estatal e o ente da federação que a controla (União) , na qualidade de beneficiário do empréstimo.
 (...) 
Ressalte-se que as únicas exceções à citada vedação estão estabelecidas no parágrafo único do art. 36 da LRF e se referem à aquisição pela instituição financeira, no mercado, de títulos da dívida pública para atender investimento de seus clientes ou para aplicação de recursos próprios.
Nos casos analisados nestes autos, a aquisição pela instituição financeira federal de títulos da dívida pública não foi feita no mercado (primário ou secundário) , nem foi feita para investir recursos próprios ou de seus clientes. 
Sendo assim, não há como enquadrar as emissões diretas de títulos da dívida federal nas exceções discriminadas no parágrafo único do art. 36 da LRF." (grifos originais e acrescidos) 
		Naquele processo, o MP de Contas formulou propostas, entre outras, no sentido de o Tribunal (peça 241 do TC Processo 010.173/2015-3) :
" (...) 
b) firmar entendimento no sentido de que os contratos de concessão de crédito analisados nestes autos, firmados entre a União e suas instituições financeiras controladas e realizados por meio da emissão direta de títulos da dívida pública, com vistas à realização de políticas públicas setoriais ou ao aumento do capital/patrimônio de referência da instituição financeira, desrespeitaram os arts. 2º, 3º, 4º, 11, § 2º, e 13 da Lei 4.320/1964, 32, § 1º, II, e 36 da Lei Complementar 101/2000 e 167, I e II, da Constituição, razão pela qual devem ser considerados irregulares, modulando-se os efeitos da deliberação para preservar a segurança jurídica dos empréstimos concedidos pelo Banco Nacional de Desenvolvimento Econômico e Social (BNDES) a terceiros e do aumento do capital/patrimônio de referência das instituições financeiras federais;
	c) determinar ao Ministério da Fazenda que se abstenha de proceder a emissões diretas de títulos da dívida pública em favor das instituições financeiras federais (exceto o Bacen) , por contrariarem o art. 36 da Lei Complementar 101/2000;
 (...) 
e) determinar à SecexFazenda que inclua no escopo do processo TC Processo 019.349/2017-3 o estudo de proposta de solução ao longo de tempo razoável que promova a correção das irregularidades cometidas com instrumentos híbridos de capital e dívida junto à Caixa, ao Banco do Brasil, ao Banco do Nordeste do Brasil, ao BNDES e ao Basa, mantidas a higidez das instituições financeiras e a sanidade do sistema bancário;"
		Infelizmente, até o presente momento, o mérito do referido processo não foi julgado. 
		Não obstante, a questão do financiamento cruzado nas emissões diretas de títulos públicos foi recentemente abordada por esta Corte de Contas no TC Processo 026.675/2013-7, julgado pelo Acórdão 1839/2019-TCU-Plenário, proferido na sessão ordinária de 7/8/2019. No voto condutor da referida deliberação, o Ministro-Relator Walton Alencar Rodrigues assim se manifestou acerca do tema:
" (...) em 28/6/2013, a União, amparada nas autorizações conferidas pelas Medidas Provisórias 620 e 600/2013 (convertida nas Leis 12.868 e 12.833/2013) , celebrou com a CAIXA dois contratos de mútuo, concedendo créditos ao banco público, totalizando R$ 8 bilhões (contratos 868/PGFN/CAF, à peça 43, p. 23-30, e 869/PGFN/CAF, à peça 43, 16-22) , ambos com vencimento indeterminado. 
Para que os créditos pudessem ampliar as margens operacionais da CAIXA, foram concedidos 'em condições financeiras e contratuais (...) que permitam o seu enquadramento como instrumento híbrido de capital e dívida (...) na formação do patrimônio de referência'.
 (...) 
Em vez de transferir recursos monetários para CAIXA, a União transferiu títulos da dívida pública mobiliária, emitindo diretamente à CAIXA R$ 8 bilhões de Letras do Tesouro Nacional (LTNs) , com vencimento entre 1/4/2014 e 1/7/2016. 
LTNs são títulos que possuem fluxo simples: uma aplicação e um resgate. O pagamento do principal (valor total investido) e dos juros é realizado em uma única parcela, na data de vencimento do título.
 (...) 
No caso destes autos, como mencionado acima, em vez oferecer as LTNs ao mercado ou a pessoas físicas, o Tesouro emitiu-as diretamente à CAIXA. Significa que, tal qual qualquer outra emissão de títulos da dívida mobiliária, a União assumiu o compromisso de pagar ao adquirente, no caso a CAIXA, ou a quem quer que estivesse de posse dos títulos, após adquiri-los no mercado secundário, o valor de face dos títulos, acrescidos de juros entre 9,08% e 10,78% ao ano. Com a diferença de que, em vez de receber recursos monetários em montante correspondente ao preço de aquisição dos títulos, a União passou a ser credora da CAIXA, ainda que por prazo indeterminado, recebendo a remuneração estabelecida nos contratos 868/PGFN/CAF e 869/PGFN/CAF (5% ao ano) .
 (...) 
Emissão de títulos da dívida mobiliária para custear gastos públicos representa captação de recursos por intermédio de assunção de compromisso financeiro, o que, conforme definição do art. 29, III, da LRF (LC 101/2000) , caracteriza operação de crédito, no caso, da CAIXA (adquirente dos títulos) para a União (emissor dos títulos) . O fato de a emissão ter destinatário definido, em vez de ser ofertada ao mercado, por óbvio, não possui o condão de modificar sua natureza de operação de crédito.
 (...) 
Não interferem na natureza da emissão das LTNs as cláusulas dos Contratos de Mútuo 869 e 868/PGFN/CAF, que permitem enquadramento do crédito como IHCD, questão absolutamente alheia à emissão em si.
 (...) 
Sob a ótica da LRF, a União endividou-se junto ao banco, sujeitando-se aos juros associados aos títulos que emitiu. O governo pagaria juros e principal à CAIXA ou a quem o banco público vendesse os títulos. A CAIXA, por sua vez, receberia juros e se sujeitou à valorização/desvalorização dos títulos, até que os vendesse.
 (...) 
Assim, a rigor, ocorreram duas operações de crédito, nenhuma delas envolvendo disponibilidades financeiras do Tesouro: (i) a União assumiu compromisso financeiro junto à CAIXA, mediante emissão de títulos da dívida mobiliária; e (ii) a União concedeu empréstimo à CAIXA, mediante celebração de contratos de mútuo. 
Emissão de títulos da dívida resulta, na Contabilidade Pública, em aumento do passivo títulos públicos e do ativo disponibilidade financeira, no mesmo montante. Concessão de empréstimo à CAIXA, por sua vez, reduz o ativo disponibilidade financeira e aumenta o ativo contrato de mútuo, também no mesmo montante.
Como ambas as operações de crédito tomaram por base o valor dos títulos apurado no mercado secundário, os montantes emprestados da CAIXA para a União e da União para a CAIXA equivaleram-se e, com isso, a operação não acarretou transferência de recursos financeiros entre os dois entes, nem alteração no ativo disponibilidade financeira. Desta sorte, na Contabilidade Pública, o resultado das duas operações de crédito associadas foi o aumento do passivo títulos públicos e do ativo contrato de mútuo.
Significa que houve financiamento recíproco entre os entes, e não que houve mera operação patrimonial de troca de ativos. A União se financiou junto à adquirente dos títulos, no caso a instituição financeira, porque contraiu junto a ela compromisso financeiro consubstanciado no título público que emitiu, em troca do haver consubstanciado no contrato de mútuo que celebrou, e a instituição financeira se financiou junto à União, porque contraiu junto a ela o compromisso financeiro consubstanciado no contrato de mútuo, em troca do haver consubstanciado no título público que recebeu.
 (...) 
Dito isso, a emissão de LTNs em favor da CAIXA descumpriu a vedação à concessão de crédito, por instituição financeira estatal, ao ente da Federação que a controla, instituída pelo art. 36, caput, da Lei de Responsabilidade Fiscal (LRF - Lei Complementar 101/2000) , norma basilar para a responsabilidade fiscal no setor público.
 (...) 
Tal vedação não pode ser afastada, dada a literalidade da norma, pela equivalência entre os valores da dívida contraída e do crédito concedido ao banco público. Em outros termos: não é o resultado líquido de operações ativas e passivas que informa acerca de operações de crédito vedadas pela LRF." (grifou-se) 
		O caso dos presentes autos assemelha-se muito ao caso apreciado no TC Processo 026.675/2013-7, pois ambos tratam da concessão de empréstimos a banco federal, por meio da emissão direta de títulos públicos, para fins de aumento do Patrimônio de Referência do banco. A diferença é que lá, ao contrário do que ocorre aqui, os contratos de mútuo foram celebrados antes da entrada em vigor da Resolução CMN 4.278/2013, ocorrida em 4/11/2013. Mas, em ambos os casos, a emissão direta de títulos públicos configurou um financiamento dado pelo adquirente ao emissor do título.
		Dito isso, fica evidenciado que a autorização concedida pelo BCB para o aumento do capital regulamentar do Banco da Amazônia contrariou o art. 16, XI, e § 1º, I, da Resolução CMN 4.192/2013, na medida em que a aquisição pela União do instrumento elegível a Capital Principal foi financiada pela instituição emissora do instrumento e não foi integralizada em espécie pela União.
		Saliente-se que a posterior monetização dos títulos no mercado secundário não desnatura a forma com que se deu a integralização do IECP. O próprio Banco da Amazônia distinguiu perfeitamente as duas fases envolvidas na captação dos recursos, quais sejam, a fase de integralização e a fase de monetização, conforme se verifica do Ofício DIREX-DIREC/DINEG 2014/323, de 15/12/2014, parcialmente transcrito abaixo (peça 14, p. 3) :
" (...) encaminhamos para análise e deliberação dessa Autarquia os seguintes documentos:
a) Cópia do contrato de mútuo de IECP - Instrumento Elegível ao Capital Principal assinado entre o Banco da Amazônia S.A. e o Tesouro Nacional, no valor de R$ 1 bilhão (Anexo I) ;
b) Comprovante de registro de referido contrato junto a CETIP (Anexo II) ;
c) Comprovação da integralização dos títulos (Anexo III) ;
d) Comprovação da monetização dos títulos no montante de R$ 300.001.179,65 (Anexo IV) ." (grifos originais e acrescidos) 
		Enquanto a comprovação da integralização dos títulos residiu no documento que demonstra a custódia de 1.432.790 LTNs, na data de 15/12/2014, por parte do Banco da Amazônia (peça 14, p. 11) , a comprovação da monetização dos títulos residiu nos documentos que demonstram as operações compromissadas realizadas em 15/12/2014 com o Banco Guanabara e o Bansicredi (peça 14, pp. 12/8) .
		A redação original da Resolução CMN 4.192/2013 também fez clara distinção entre as fases de integralização e de monetização, a teor do § 1º, I, e do § 3º, ambos do art. 16, reproduzidos novamente abaixo:
"Art. 16. As instituições financeiras não sujeitas aos procedimentos estabelecidos na Lei nº 6.024, de 13 de março de 1974, podem compor seu Capital Principal com outros elementos patrimoniais que atendam aos seguintes requisitos: 
 (...) 
§ 1º Além dos requisitos citados, os elementos mencionados no caput também devem:
 I - ser integralizados em espécie ou em títulos da dívida pública mobiliária federal, observado o disposto no § 3º; 
 (...) 
§ 3º Os valores integralizados em títulos da dívida pública mobiliária federal e não monetizados podem compor o Capital Principal sujeitos aos seguintes limites do valor não monetizado: 
I - 80% (oitenta por cento) , até 180 dias após a data de emissão do instrumento; 
II - 60% (sessenta por cento) , entre 181 dias e 360 dias após a data de emissão do instrumento; 
III - 40% (quarenta por cento) , entre 361 dias e 540 dias após a data de emissão do instrumento; 
IV - 20% (vinte por cento) , entre 541 dias e 720 dias após a data de emissão do instrumento; 
V - 0% (zero por cento) , após 720 dias da data de emissão do instrumento." (grifou-se) 
		Verifica-se que, na redação anterior da norma, os elementos patrimoniais podiam ser integralizados em espécie ou em títulos públicos, e, nesse último caso, a íntegra dos valores monetizados e uma parcela dos valores não monetizados poderiam compor o Capital Principal. 
		Ora, se a intenção do CMN, ao modificar o art. 16 da Resolução 4.192/2013, fosse simplesmente continuar permitindo que a integralização se desse, indistintamente, em espécie ou em títulos públicos, desde que, nesse último caso, apenas os valores monetizados pudessem compor o Capital Principal da instituição financeira, bastaria alterar a redação do § 3º, para dispor que os valores integralizados em títulos da dívida pública mobiliária federal e não monetizados não podem compor o Capital Principal.
		Todavia, não foi isso o que ocorreu. A alteração normativa efetuada pela Resolução CMN 4.278/2013 resultou na completa supressão do § 3º do art. 16, e na exclusão da menção à integralização em títulos da dívida pública mobiliária federal, contida no § 1º, I, do referido artigo.
		Nesse contexto, não é possível acolher a argumentação do BCB, em sede de memorial, de que, no caso da operação em apreço nestes autos, "tanto os requisitos do inciso XI e do § 1º como os demais requisitos previstos no art. 16 da Resolução nº CMN 4.192, de 2013, foram rigorosamente observados" (peça 58, p. 8) . Tampouco é possível equiparar a monetização dos títulos públicos federais com a integralização em espécie do instrumento híbrido de capital e dívida, como defende o BCB, ao afirmar que "a monetização dos títulos públicos federais, para fins de integralização em espécie, deu-se no momento em que o BASA realizou as vendas, com transferência de propriedade dos títulos aos compradores" (peça 58, p. 8) .
		No momento em que o Banco da Amazônia efetuou as operações compromissadas, o que houve foi a monetização dos títulos públicos e não a integralização em espécie do instrumento de dívida elegível a capital.
		Desse modo, fica patente que não foi cumprido o requisito do § 1º, I, do art. 16 da Resolução 4.192/2013.
		Apesar de estar devidamente configurada a violação à norma regulamentar por parte do BCB, entende-se que não é o caso de se apenarem os responsáveis pela irregularidade, porquanto há atenuantes que incidem sobre suas condutas.
		Em primeiro lugar, foi o próprio legislador pátrio que, inadvertidamente, autorizou a União a conceder crédito ao Banco da Amazônia, mediante a emissão direta de títulos da dívida pública mobiliária federal, com condições financeiras e contratuais definidas em ato do Ministro de Estado da Fazenda que permitissem seu enquadramento como instrumento elegível a capital principal, nos termos de normas estabelecidas pelo Conselho Monetário Nacional, a teor do art. 8º da Lei 12.712/2012, com a redação dada pela Lei 13.043/2014. A Lei 13.043/2014, equivocadamente, seguiu o exemplo de medidas provisórias ou leis ordinárias editadas antes da vigência da Resolução CMN 4.278/2013, como as citadas abaixo:
"Art. 1º Fica a União autorizada a conceder crédito à Caixa Econômica Federal, no montante de até R$ 6.000.000.000,00 (seis bilhões de reais) , em condições financeiras e contratuais a serem definidas pelo Ministro de Estado da Fazenda.
§ 1º Para a cobertura do crédito de que trata o caput, a União poderá emitir, sob a forma de colocação direta, em favor da Caixa Econômica Federal, títulos da Dívida Pública Mobiliária Federal, cujas características serão definidas pelo Ministro de Estado da Fazenda.
§ 2º Sem prejuízo do atendimento das finalidades específicas previstas em lei, o superávit financeiro existente no Tesouro Nacional no encerramento do exercício financeiro de 2008 poderá ser destinado à cobertura do crédito de que trata o caput.
§ 3º No caso de emissão de títulos, será respeitada a equivalência econômica com o valor previsto no caput.
Art. 2º Fica a União, mediante aprovação do Ministro de Estado da Fazenda, autorizada a renegociar ou estabelecer as condições financeiras e contratuais de operações de crédito realizadas com a Caixa Econômica Federal, até o montante de R$ 6.000.000.000,00 (seis bilhões de reais) , visando enquadrá-las como instrumento híbrido de capital e dívida apto a integrar o seu patrimônio de referência, conforme definido pelo Conselho Monetário Nacional.
§ 1º Fica assegurada ao Tesouro Nacional remuneração compatível com o seu custo de captação.
§ 2º Em caso de renegociação, deve ser mantida a equivalência econômica com o valor do saldo das operações de crédito renegociadas.
§ 3º O disposto no caput poderá ser aplicado à dívida que venha a ser constituída nos termos desta Medida Provisória." (MP 470, de 13/10/2009) 
"Art. 63. É a União autorizada a conceder crédito ao Banco do Nordeste do Brasil S.A., no montante de R$ 1.000.000.000,00 (um bilhão de reais) , em condições financeiras e contratuais a serem definidas pelo Ministro de Estado da Fazenda.
Parágrafo único.  Para a cobertura do crédito de que trata o caput, a União poderá emitir, sob a forma de colocação direta, em favor do Banco do Nordeste do Brasil S.A., títulos da Dívida Pública Mobiliária Federal, cujas características serão definidas pelo Ministro de Estado da Fazenda, devendo ser respeitada a equivalência econômica dos títulos com o valor previsto no caput. (Incluído pela Lei nº 12.409, de 2011) 
Art. 64. É a União, mediante aprovação do Ministro de Estado da Fazenda, autorizada a renegociar ou a estabelecer as condições financeiras e contratuais de operações de crédito realizadas com o Banco do Nordeste do Brasil S.A., até o montante de R$ 1.000.000.000,00 (um bilhão de reais) , visando a enquadrá-las como instrumento híbrido de capital e dívida apto a integrar o seu patrimônio de referência, conforme definido pelo Conselho Monetário Nacional." (Lei 12.249, de 11/6/2010) 
"Art. 6º Fica a União autorizada a conceder crédito à Caixa Econômica Federal e ao Banco do Brasil S.A., nos montantes respectivos de até R$ 13.000.000.000,00 (treze bilhões de reais) e até R$ 8.100.000.000,00 (oito bilhões e cem milhões de reais) , em condições financeiras e contratuais definidas pelo Ministro de Estado da Fazenda que permitam o enquadramento como instrumento híbrido de capital e dívida apto a integrar o patrimônio de referência, conforme definido pelo Conselho Monetário Nacional.
§ 1º Para a cobertura do crédito de que trata o caput, a União poderá emitir, sob a forma de colocação direta, em favor da Caixa Econômica Federal e do Banco do Brasil S.A., títulos da Dívida Pública Mobiliária Federal, cujas características serão definidas pelo Ministro de Estado da Fazenda.
 (...) " (Lei 12.793, de 2/4/2013) 
"Art. 3º Fica a União autorizada a conceder crédito à Caixa Econômica Federal, no montante de até R$ 7.000.000.000,00 (sete bilhões de reais) , em condições financeiras e contratuais definidas pelo Ministro de Estado da Fazenda, que permitam o enquadramento como instrumento híbrido de capital e dívida ou elemento patrimonial que venha a substituí-lo na formação do patrimônio de referência, nos termos de normas estabelecidas pelo Conselho Monetário Nacional.
§ 1º Para a cobertura do crédito de que trata o caput, a União poderá emitir, sob a forma de colocação direta, em favor da Caixa Econômica Federal, títulos da dívida pública mobiliária federal, cujas características serão definidas pelo Ministro de Estado da Fazenda.
 (...) 
Art. 11. Fica a União, a critério do Ministro de Estado da Fazenda, autorizada a alterar as condições financeiras e contratuais dos instrumentos híbridos de capital e dívida, assinados com instituições financeiras federais, de forma que tais instrumentos possam adequar-se às normas estabelecidas pelo Conselho Monetário Nacional." (Lei 12.833, de 20/6/2013) 
"Art. 2º É a União autorizada a conceder crédito à Caixa Econômica Federal, no montante de até R$ 8.000.000.000,00 (oito bilhões de reais) .
§ 1º O crédito de que trata o caput será concedido em condições financeiras e contratuais definidas pelo Ministro de Estado da Fazenda e que permitam o seu enquadramento como instrumento híbrido de capital e dívida ou elemento patrimonial que venha a substituí-lo na formação do patrimônio de referência, conforme definido pelo Conselho Monetário Nacional.
§ 2º Para a cobertura do crédito de que trata o caput, a União poderá emitir, sob a forma de colocação direta, em favor da Caixa Econômica Federal, títulos da Dívida Pública Mobiliária Federal, cujas características serão definidas pelo Ministro de Estado da Fazenda.
 (...) " (Lei 12.868, de 15/10/2013) 
"Art. 7º Fica a União autorizada a conceder crédito ao Banco Nacional de Desenvolvimento Econômico e Social - BNDES, no montante de até R$ 15.000.000.000,00 (quinze bilhões de reais) , em condições financeiras e contratuais definidas em ato do Ministro de Estado da Fazenda que permitam o seu enquadramento como instrumento híbrido de capital e dívida ou elemento patrimonial que venha a substituí-lo na formação do patrimônio de referência, nos termos de normas estabelecidas pelo Conselho Monetário Nacional .
§ 1º Para a cobertura do crédito de que trata o caput, a União poderá emitir, sob a forma de colocação direta, em favor do BNDES, títulos da Dívida Pública Mobiliária Federal, cujas características serão definidas em ato do Ministro de Estado da Fazenda.
 (...) " (Lei 12.872, de 24/10/2013) 
		Em segundo lugar, a celebração do contrato de mútuo entre a União e o Banco da Amazônia (Contrato 1.016/PGFN/CAF, de 9/12/2014) , estipulando que o crédito seria concedido por meio da emissão direta de títulos públicos federais e com a finalidade de sua adequação como instrumento híbrido de capital e dívida, elegível para integrar o Capital Principal do Patrimônio de Referência do banco, foi autorizada pelo Ministro da Fazenda e subscrita por Procuradora da Fazenda Nacional (peça 14, pp. 4 e 9) .
		Em terceiro lugar, era praxe institucional consolidada do BCB, ainda sob a vigência da Resolução CMN 3.444, de 28/2/2007, cujo art. 8º, II, já estabelecia que os instrumentos híbridos de capital e dívida deviam ser integralizados em espécie, autorizar que os valores monetizados dos títulos públicos emitidos pela União fossem computados no Patrimônio de Referência dos bancos federais, conforme se observa, por exemplo, do Parecer 8716/2012-DEORF/COFI1, de 4/10/2012 (peça 15, pp. 33/41) , que discorreu sobre o aumento do Patrimônio de Referência do Banco do Brasil. 
		Em quarto e último lugar, sob a ótica estritamente prudencial do sistema bancário, não se verificou prejuízo, decorrente da operação em apreço, para a capacidade de o Banco da Amazônia S.A. absorver perdas inesperadas ou choques provenientes do próprio sistema financeiro ou dos demais setores da economia, o que consistia no objetivo principal de Basileia III. Com efeito, não se tem notícia de qualquer efeito adverso, para a solidez do sistema bancário, decorrente da autorização concedida pelo BCB para o aumento do Patrimônio de Referência do Banco da Amazônia. A propósito, o BCB informou que, no período de 6 a 16 de janeiro de 2015, o Banco da Amazônia vendeu, de forma definitiva (peça 34, p. 14) , a totalidade das LTNs originalmente recebidas da União, auferindo o montante de R$ 1.012.734.462,00 (peça 16, p. 17) , que é superior ao valor de recompra dos títulos apurado nas operações compromissadas realizadas em dezembro de 2014 (R$ 982.549.757,90) e superior ao valor econômico dos títulos na data de sua emissão (R$ 999.999.442,39) . Outrossim, merece ser registrado que, mesmo se a integralização tivesse sido feita em espécie, o banco poderia aplicar a totalidade do valor recebido em títulos da dívida pública mobiliária federal, sem qualquer comprometimento da sua liquidez (peça 16, p. 18, e peça 34, pp. 102/4) .
		Sendo assim, embora, objetivamente, tenha havido contrariedade ao disposto no art. 16, XI, e § 1º, I, da Resolução CMN 4.192/2013, o que enseja a procedência da representação, basta dar ciência da irregularidade ao Banco Central do Brasil, para prevenir a ocorrência de outras semelhantes, sem a adoção de medidas de responsabilização por parte do TCU, em face das atenuantes citadas acima.
		Por fim, considerando-se que o presente processo pode vir a ter o seu mérito julgado antes do TC Processo 010.173/2015-3, propõe-se que seja criado um apartado para que a SecexFinanças (nova denominação da SecexFazenda) estude uma "proposta de solução ao longo de tempo razoável que promova a correção das irregularidades cometidas com instrumentos híbridos de capital e dívida junto à Caixa, ao Banco do Brasil, ao Banco do Nordeste do Brasil, ao BNDES e ao Basa, mantidas a higidez das instituições financeiras e a sanidade do sistema bancário", em sintonia com o que foi defendido pelo MP de Contas no TC Processo 010.173/2015-3.
III
	
		Ante o exposto, o Ministério Público de Contas manifesta-se no sentido de o Tribunal:
		a) conhecer a presente representação, para, no mérito, considerá-la procedente; 	
		b) dar ciência ao Banco Central do Brasil de que a autorização concedida em 2/1/2015 para o aumento do nível I do Patrimônio de Referência, na qualidade de Capital Principal, do Banco da Amazônia S.A., contrariou o disposto no art. 16, XI, e § 1º, I, da Resolução CMN 4.192/2013, com a redação dada pela Resolução CMN 4.278/2013;
		c) determinar à SecexFinanças que crie um processo apartado para efetuar o estudo de proposta de solução ao longo de tempo razoável que promova a correção das irregularidades, apuradas no TC Processo 010.173/2015-3, cometidas com instrumentos híbridos de capital e dívida junto à Caixa Econômica Federal, ao Banco do Brasil S.A., ao Banco do Nordeste do Brasil S.A., ao Banco Nacional de Desenvolvimento Econômico e Social e ao Banco da Amazônia S.A., mantidas a higidez das instituições financeiras e a sanidade do sistema bancário;
		d) dar ciência da deliberação que vier a ser proferida nestes autos ao Congresso Nacional, ao Ministério da Economia, à Procuradoria-Geral da Fazenda Nacional, ao Banco Central do Brasil e ao Banco da Amazônia S.A."
	É o Relatório.

Marcel Mascarenhas dos Santos (OAB/DF 31.580), Dilmar Ramos Pereira (766.557.251-00) e outros, representando Banco Central do Brasil; Saulo Benigno Puttini (OAB/DF 42.154), Melissa Monte Stephan (OAB/RJ 118.596) e outros, representando Banco Nacional de Desenvolvimento Econômico e Social.

Procurador Júlio Marcelo de Oliveira.

REPRESENTAÇÃO. POSSÍVEIS IRREGULARIDADES. AUMENTO DE CAPITAL DO BANCO DA AMAZÔNIA. APROVAÇÃO PELA AUTORIDADE MONETÁRIA. OITIVA. ACOLHIMENTO DAS JUSTIFICATIVAS APRESENTADAS PELO BANCO CENTRAL DO BRASIL. INEXISTÊNCIA DE VIOLAÇÃO A DISPOSITIVO DA RESOLUÇÃO 4.192/2013 DO CONSELHO MONETÁRIO NACIONAL. CONHECIMENTO. IMPROCEDÊNCIA. ARQUIVAMENTO. CIÊNCIA.

REPRESENTAÇÃO (REPR)

Secretaria de Controle Externo do Sistema Financeiro Nacional e dos Fundos de Pensão.

De início, verifico que a Representação deve ser conhecida, por adimplir os requisitos de admissibilidade aplicáveis à espécie. 
2.	Quanto ao mérito, embora louve a percuciente análise empreendida pelo d. MPTCU no seu parecer (peça 60) , peço vênias para acompanhar, na integralidade, a instrução de mérito, com proposta uniforme, da então Secretaria de Controle Externo da Fazenda Nacional (peças 48-50) , atual Secretaria de Controle Externo do Sistema Financeiro Nacional e dos Fundos de Pensão, pelos seus fundamentos, os quais incorporo como minhas próprias razões de decidir.
3.	Assim, entendo que a Representação deve ser considerada improcedente, ao arrimo das justificativas apresentadas pelo Banco Central, em seu mister de autoridade monetária, com funções de regulação do Sistema Financeiro Nacional, conforme passarei a expor, bem como considerando a estreita delimitação do tema principal aprofundado nestes autos, versando sobre as características específicas da operação de aumento de capital no Banco da Amazônia S.A.
4.	Como visto no Relatório, trata-se, originariamente, de processo de Representação, com escopo bastante amplo, objetivando a análise de diversas questões referentes à emissão de títulos públicos, em sede do TC Processo 010.173/2015-3, para o qual foi realizada inspeção envolvendo a Secretaria do Tesouro Nacional, o Banco Central, o BNDES, o Banco do Brasil, a Caixa Econômica Federal, o Banco do Nordeste e o Banco da Amazônia (analisando-se mais de vinte e cinco operações de 2008 a 2015, ultrapassando cerca de R$ 464 bilhões) , bem como efetivada, por proposta das unidades técnicas envolvidas (Semag e SecexFazenda) , a continuidade da ação de controle em autos apartados, para avaliação mais eficiente por cada uma das secretarias especializadas.
5.	A mencionada inspeção objetivou a análise dos seguintes aspectos, in verbis:
"b.1) verificar quais empréstimos concedidos pelo Tesouro Nacional ao BNDES e às demais instituições financeiras federais foram autorizados por intermédio de dotações orçamentárias devidamente inseridas na lei orçamentária anual ou em créditos adicionais e quais não o foram;
b.2) verificar o montante, as características e os prazos de vencimento dos títulos que foram emitidos diretamente ao BNDES e às demais instituições financeiras federais;
b.3) verificar se as instituições financeiras federais, tendo como base as características de cada um dos títulos públicos, contabilizaram adequadamente respectivos instrumentos financeiros;
b.4) verificar as fontes de recursos orçamentários utilizadas pelo Tesouro para o resgate dos títulos cujo prazo de vencimento já ocorreu ou que tiveram resgate antecipado;
b.5) verificar o enquadramento no conceito de operação de crédito estabelecido pela Lei de Responsabilidade Fiscal das emissões de títulos ocorridas no âmbito de cada uma das respectivas concessões de crédito da União ao BNDES e às demais instituições financeiras federais;
b.6) identificar os responsáveis pela emissão direta dos títulos do Tesouro ao BNDES e às instituições financeiras federais em desacordo com a vedação estabelecida pelo art. 36 da Lei de Responsabilidade Fiscal para promoção das audiências apropriadas com vistas à aplicação das sanções previstas na Lei 8443/92;
b.7) verificar de que modo, quando e a que custo as instituições financeiras federais transformaram os títulos públicos recebidos do Tesouro Nacional em recursos monetários aptos a serem aplicados em suas operações ativas."
6.	A fiscalização inicial revelou 3 (três) possíveis irregularidades, consistentes, em resumo: a) na ausência de autorização orçamentária específica, tanto para a execução de despesas quanto para a realização de receita das operações de crédito decorrentes da emissão de títulos públicos federais; b) na possível caracterização de operações de crédito vedadas pelo art. 36 da Lei de Responsabilidade Fiscal; e c) na possível inobservância à norma regente (Resolução CMN 4.192/2013) quando da autorização concedida pelo Banco Central para o aumento de capital regulamentar do Banco da Amazônia, com origem a partir das mencionadas operações com títulos públicos.
7.	O desfecho proposto para o presente processo parte do exame específico referente ao item "c" supramencionado, uma vez que o aprofundamento das demais questões demanda a promoção de exame jurídico, orçamentário, financeiro e econômico no âmbito do TC Processo 010.173/2015-3, também de minha relatoria.
8.	Conforme bem delimitado pelo Parquet, remanesce como tema na presente marcha processual, especificamente, "a autorização concedida pelo Banco Central do Brasil, em 2/1/2015 (peça 14, pp. 40/50) , para que o valor de R$ 982.120.185,98, oriundo da monetização dos títulos públicos federais emitidos diretamente ao Banco da Amazônia S.A. por força do Contrato 1.016/PGFN/CAF, de 9/12/2014, fosse considerado elegível a compor o Nível I do Patrimônio de Referência (PR) da referida instituição financeira, na qualidade de Capital Principal."
9.	O MPTCU apresenta proposta divergente do encaminhamento formulado pela então SecexFazenda, pugnando pela procedência da Representação, ao concluir que houve infringência ao dispositivo da Resolução CMN 4.192/2013, transcrito a seguir, ademais de propor o endereçamento de determinação à unidade técnica especializada para que, em processo apartado, efetue estudo de proposta de solução "que promova a correção das irregularidades, apuradas no TC Processo 010.173/2015-3, cometidas com instrumentos híbridos de capital e dívida junto à Caixa Econômica Federal, ao Banco do Brasil S.A., ao Banco do Nordeste do Brasil S.A., ao Banco Nacional de Desenvolvimento Econômico e Social e ao Banco da Amazônia S.A., mantidas a higidez das instituições financeiras e a sanidade do sistema bancário.".
	"RESOLUÇÃO CMN 4.192/2013
Art. 16. As instituições financeiras não sujeitas aos procedimentos estabelecidos na Lei nº 6.024, de 13 de março de 1974, podem compor seu Capital Principal com outros elementos patrimoniais que atendam aos seguintes requisitos: 
 (...) 
 XI - não ter sua compra financiada, direta ou indiretamente, pela instituição emissora; 
 (...) 
§ 1º Além dos requisitos citados, os elementos mencionados no caput também devem:
I - ser integralizados em espécie;" (Redação dada pela Resolução nº 4.278, de 31/10/2013.) 
10.	Com efeito, considero pertinentes, do ponto de vista jurídico e financeiro, as justificativas reproduzidas parcialmente ao longo deste Voto e apresentadas pelo Banco Central para a operação específica referente ao BASA, que se revestiu de conformidade com as normas do Sistema Financeiro Nacional, como acolhido na instrução da SecexFazenda, eis que o instrumento de dívida pactuado entre o BASA e a União (contrato de mútuo) foi efetivamente integralizado em espécie (R$ 982.120.185,98 registrados no Patrimônio Líquido após operação regular de venda de títulos no mercado financeiro) .
11.	Nessa seara, verifico ainda que não cabe, nesse particular, adentrar em exegese referente a recomendações do Comitê de Basileia, sem o risco de olvidar a competência regulatória originária e própria tanto da autoridade monetária nacional quanto do Conselho Monetário Nacional a respeito de qual regra ou conceito deve ou não ser internalizado, quando e sob que condições no sistema financeiro brasileiro, considerando-se as especificidades e a legislação de cada país, vis a vis ao chamado Regulatory Consistency Assessment Programme (RCAP) , noticiado no parecer do MPTCU, versando sobre a aferição da conformidade da regulação brasileira com as recomendações constantes do Acordo de Basileia III. Frise-se, por pertinente, que o Banco Central e o Conselho Monetário Nacional não foram instados nos autos a apresentar manifestação específica e conclusiva sobre essa questão.
12.	Ademais, a proposta do MPTCU desborda os limites do atual processo ao pretender caracterizar, a priori, as emissões diretas de títulos públicos como operações de crédito vedadas pela Lei de Responsabilidade Fiscal, tema que está sendo tratado nos autos específicos do TC Processo 010.173/2015-3, ainda pendente de pronunciamento definitivo pelo Tribunal. 
13.	O que se está a examinar no presente processo é a suposta desconformidade da operação de integralização de capital do BASA com a norma do CMN (situação já afastada pela SecexFazenda) , e o MPTCU requer, ao final, a correção de possíveis irregularidades em outras operações, olvidando que não ocorreu o aprofundamento, nestes autos, por parte da unidade técnica especializada, relativamente aos instrumentos híbridos de capital e dívida específicos das demais instituições financeiras federais (Caixa, Banco do Brasil, BNB, BNDES, etc...) , os quais não passaram por detido exame quanto aos contratos, emissão de títulos públicos, normas, características e pareceres técnicos e jurídicos inerentes e que os informaram, pois não foram, dado o objeto dos presentes autos, perscrutados em sua integralidade. 
14.	Nesse contexto, cabe ainda destacar que a então SecexFazenda, em sua instrução de peça 23 (itens 7 a 15 transcritos a seguir) , concluiu não ter havido impropriedades ao analisar as características dos títulos públicos emitidos aos bancos federais e a contabilização desses instrumentos nas instituições financeiras, ressalvando-se a mencionada questão remanescente aprofundada quanto ao BASA, de suposto desatendimento à norma do CMN no que respeita à autorização para o aumento do patrimônio de referência daquele banco, e que não teria, segundo a Representação, observado a exigência normativa da integralização em espécie.
"EXAME TÉCNICO
7. Cabe inicialmente destacar que a análise dos itens b.2; b.3; b.4; e b.7 da Representação do MPjTCU, acima evidenciados, estão abarcados nos seguintes itens: "Da contabilização dos instrumentos financeiros nos bancos" e "Da forma de monetização dos títulos recebidos pelas instituições financeiras', supra analisadas. 
Da contabilização dos instrumentos financeiros nos bancos
8. O Ministro-Relator, ao autorizar esta inspeção, determinou a análise da adequabilidade da contabilização dos referidos instrumentos financeiros firmados entre a União e os bancos federais. 
9. Assim, torna-se necessário evidenciar que o art. 16 da Resolução 4.192/2013 determina o tratamento contábil desses instrumentos elegíveis a capital principal, dispondo que:
§ 2º Os instrumentos mencionados no caput devem ser registrados contabilmente como passivos da instituição emissora e reclassificados como patrimônio líquido para fins de divulgação de suas demonstrações financeiras.
10. Ao analisar as demonstrações contábeis dos bancos públicos federais, do exercício de 2015, não foi identificada nenhuma irregularidade com relação a esse aspecto.  
Da forma de monetização dos títulos recebidos pelas instituições financeiras
11. O Ministro-Relator também determinou apurar que modo, quando e a que custo as instituições financeiras federais transformaram os títulos públicos recebidos do Tesouro Nacional em recursos monetários aptos a serem aplicados em suas operações ativas. Não foram identificadas impropriedades com relação a esse aspecto. [destaquei]
12. Não foram detectadas emissões de títulos exóticos. Os títulos emitidos aos bancos federais eram papéis amplamente negociados no mercado, com ampla liquidez. 
13. No que diz respeito ao Banco do Brasil, Caixa e BNB, ao compulsar os autos, constata-se que, de uma forma geral, a monetização desses títulos, nos diversos bancos, ocorreu por meio de tranches, em várias datas, de modo a evitar que ocorresse uma distorção dos preços praticados no mercado secundário de títulos públicos federais, permitindo, em tese, transacionar tais títulos com base nos preços de mercado praticados efetivamente no momento da negociação. De fato, ao checar os PU (preço unitários) médios dos títulos vendidos por esses bancos, com os preços praticados no mercado secundário de títulos públicos federais, divulgados no site do Banco Central, não foram identificados valores destoantes dos referenciais de mercado.
14. No que se refere ao Basa, pelo fato de ter realizado apenas operações compromissadas de um dia, os títulos repassados pelo Tesouro foram mantidos em carteira até os respectivos vencimentos.  
15. Com relação aos títulos recebidos pelo BNDES, a Semag, por meio de auditoria, realizada no âmbito do TC Processo 007.722/2015-0, não identificou negociação de títulos com preços fora dos parâmetros de mercado, conforme se observa no seguinte trecho (peça 91, p. 2) :
Ademais, conclui-se que, embora não se identifiquem evidências de que o BNDES tenha vendido os títulos a preço discrepantes daqueles praticados no mercado, o descasamento entre taxas de captação e taxas de remuneração gera para o Tesouro Nacional uma despesa alta com subsídios e os prazos extremamente alongados para recebimento dos repasses exigem um esforço considerável de rolagem da dívida pública." (grifou-se) 
15.	A questão remanescente na qual reside a principal dissonância apresentada no parecer do MPTCU diz respeito, em resumo, como esclarecido pela unidade técnica especializada, no entendimento de que de que "não foi atendido o requisito da integralização em espécie exigido pela legislação macro prudencial, para fins de autorização do aumento do capital regulamentar do Banco Basa. A razão disso decorreria de que uma operação de venda compromissada de títulos públicos seria uma venda a termo, não uma alienação definitiva. Assim, ao cabo da transação, os títulos retornariam para a carteira do Banco e, consequentemente, seriam tais títulos que teriam o condão de absorver eventuais perdas inesperadas, não um montante em espécie.". 
16.	Ora, com as devidas vênias, incorre em equívoco a Representação. A operação não se revestiu das características interpretadas erroneamente na inicial (alienação não definitiva apenas porque sob condição de recompra e prazo exíguo) e a autorização concedida pelo Banco Central cuida, sem embargo, de questão procedimental e regulamentar corriqueira no âmbito das instituições financeiras. Entendo que, ressalvado eventual prejuízo aos cofres públicos, ocorrido em situação à margem das operações ordinárias, com desatendimento de normas próprias de regência e desconsiderados intencionalmente os riscos inerentes ao mercado financeiro, aí sim, nessas condições, seria exigível a atuação do controle externo. 
17.	Caso contrário, estando a autorização na esfera própria de competência da autoridade monetária e desde que promovida de conformidade com o ordenamento jurídico, não pode o Tribunal se substituir àquela instância em típico controle de primeira ordem na regulação do sistema financeiro, da atividade bancária e de seus procedimentos, exceto se houver ilegalidades, o que não ocorreu no presente caso.  
18.	Consoante bem esclarecido pelo Banco Central e acolhido pela SecexFazenda, a suposta infringência ao art. 16 da Resolução CMN 4.192/2013 não ocorreu, tendo em vista as características peculiares da referida norma e considerando que: i) "o dispositivo está direcionado a um tipo específico de operação: concessão de crédito (ou renegociação) pela União a instituições financeiras oficiais (e não o inverso) , em condições financeiras e contratuais que permitam o seu enquadramento como instrumento elegível ao capital regulamentar"; ii) "essas operações são autorizadas por leis em sentido estrito, formais e materiais, que estabelecem a necessidade de a correspondente contratação observar a regulamentação do CMN, para fins de enquadramento no PR. São exemplos: Lei nº 11.948, de 16 de junho de 2008 (...) "; iii) "o Ministério da Economia, sucessor do Ministério da Fazenda, é o responsável pela definição dos termos do contrato, que é celebrado sem a participação ou a interveniência do BCB, cabendo a esta Autarquia apenas verificar se o contrato está apto a compor o PR (art. 24 da Resolução CMN nº 4.192, de 2013) ;" iv) "o capital regulamentar das instituições financeiras oficiais não é composto exclusivamente por instrumentos enquadráveis no art. 16 - outros elementos podem integrar o PR dessas instituições, se observarem as demais regras contidas na Resolução CMN nº 4.192, de 2013"; e v) "a regra diz respeito à composição do patrimônio, não à integralização de capital, não sendo aplicáveis as regras dos arts. 26 a 28 da Lei nº 4.595, de 31 de dezembro de 1964".
19.	Por seu conteúdo esclarecedor, permito-me reproduzir, com os destaques originais, excerto da defesa apresentada pelo Banco Central (peça 58) , em sede de memorial, que desanuvia, com bastante propriedade, o tema em debate, possibilitando alcançar a conclusão lançada pela então SecexFazenda quanto à improcedência da Representação:
"a) A emissão e a entrega de títulos públicos federais ao BASA, pela União, deram-se em conformidade com comando constante do art. 8º da Lei n. 12.712, de 2012, com a redação dada pela Lei n. 13.043, de 2014, não podendo o BCB nem qualquer de seus agentes ignorar autorização legal expressa;
b)  A monetização dos títulos públicos federais, para fins de integralização em espécie, deu-se no momento em que o BASA realizou as vendas, com transferência de propriedade dos títulos aos compradores. O fato de ter o BASA assumido compromisso de recompra não macula nem modifica os efeitos das operações de venda, uma vez que a instituição recebeu os recursos em espécie e efetivamente transferiu os títulos. Ademais, reconheceu os efeitos das sete operações de venda em sua contabilidade, pelo preço de mercado, nos dias das transações;
c) Tecnicamente, nas operações compromissadas, independentemente do prazo de retorno, ocorrem duas operações distintas: i) venda de títulos públicos federais; e ii) concomitante assunção de compromisso de recompra pelo vendedor e de compromisso de revenda pelo comprador. Nesse desenho operacional, toda venda de título de renda fixa, ainda que com compromisso de recompra, reveste-se das características de uma venda definitiva, com todos os efeitos jurídicos e financeiros. O compromisso de recompra futura (ou mesmo de compra futura) pode ser em data determinada ou dentro do prazo estabelecido (entre 1 dia e 180 dias, como é a prática no mercado) , nos termos do caput do art. 1º do Regulamento anexo à Resolução CMN nº 3.339, de 2006;
d)  as operações compromissadas foram realizadas de forma lícita, porquanto transcorreram na forma prevista nas normas, a preço de mercado e regularmente registradas no Selic, conforme disposto no § 2º do art. 1º do Regulamento anexo à Resolução CMN nº 3.339, de 26 de janeiro de 2006. Os extratos do Selic que comprovam a transferência da titularidade dos títulos públicos federais e o pagamento do preço correspondente foram juntados ao Processo (Pt) 1401602608 e constam também de anexo à Nota 995/2018-BCB/Secre/Diorf;
e)  não há fundamento legal, regulamentar ou técnico para a afirmação de que operação compromissada equivale a empréstimo ou operação de crédito. Tal conclusão não encontra respaldo na doutrina econômica nem no Regulamento anexo à Resolução CMN nº 3.339, de 2006;
f) os contratos de emissão do instrumento elegível a capital regulamentar continham cláusula vedando qualquer transferência de recursos à União pelo BASA, não existindo - à época ou agora - qualquer indício de que o controlador tenha comprado os elementos patrimoniais elegíveis para compor o Capital Principal sem a entrega imediata de qualquer ativo em contrapartida ou de que tenha recebido do BASA recursos financeiros em contrapartida;
g)  o rito de análise aplicado ao pleito do BASA foi o mesmo aplicado a todos os demais pleitos da espécie, seguindo-se procedimento padrão vigente no BCB, decorrente do art. 24 da Resolução CMN nº 4.192, de 2013, e do Regimento Interno da Autarquia."
20.	Em sua análise de mérito transcrita a seguir, a unidade técnica especializada descreve as justificativas apresentadas pelo Banco Central, concordando e manifestando singela divergência apenas quanto às características das operações compromissadas, entendendo ser uma operação única e não duas independentes, e concluindo que não houve a alegada violação ao art. 16 da Resolução CMN 4.192/2013, pois ocorreu o ingresso de "dinheiro novo" no caixa do BASA, não se tratando de recursos oriundos do próprio Banco para financiar a União.
"20.	Dessa forma, ao optar por realizar a venda das LTN com compromisso de recompra (a recompra por natureza pressupõe uma venda anterior) , o BASA adotou procedimento autorizado a todas as instituições financeiras, e também adequado à perspectiva de administração de sua liquidez. 
21.	Primeiro porque as normas que regem a composição do capital regulamentar (tanto no País quanto em recomendações internacionais) exigem a integralização em espécie, mas não exigem que os recursos sejam mantidos em espécie. 
22.	Em segundo lugar, porque exigência nesse sentido tornaria inviável a captação de recursos por contratação de dívida elegível a capital regulamentar, pois os recursos são captados para serem utilizados na consecução do objeto social da instituição emissora, qual seja a realização de operações ativas que a remunerem de tal forma que seja possível suplantar o custo da captação realizada, e não para serem guardados em moeda, inertes. Ação de forma contrária colocaria em risco a rentabilidade da própria instituição financeira, uma vez que ela não auferiria remuneração sobre o montante mantido em espécie, incorrendo em despesas financeiras sem contrapartida em receita. 
23.	Desse princípio basilar da atividade bancária (intermediação financeira) decorre o dever das instituições financeiras de manter, em espécie, tão somente o valor necessário para suprir as suas necessidades diárias de desencaixe, aliás, como ocorre em qualquer outra atividade empresarial com finalidade lucrativa. O restante, no caso de instituições financeiras, deve ser aplicado em operações financeiras e creditícias, inclusive investimentos em títulos públicos, parte corriqueira de sua atividade. No limite, manter recurso em espécie sem a devida justificativa pode levar inclusive à caracterização de gestão temerária, crime contra o SFN, nos termos do parágrafo único do art. 4° da Lei n° 7.492, de 16 de junho de 1986.
24.	De qualquer forma, ainda que fizesse algum sentido econômico manter recursos em espécie, a absorção de perdas não esperadas - finalidade precípua das regras de capital - somente pode se dar por meio da utilização de itens patrimoniais que compõem o passivo ou o patrimônio líquido da instituição financeira, e não o ativo. Desse modo, não é tecnicamente possível, em caso de perda inesperada, a sua absorção por meio de recursos em espécie (ativo) . Assim, no caso concreto, pela dívida contraída pelo BASA perante a União, mediante a sua extinção, não havendo a necessidade de ir a mercado vender ativo de qualquer natureza, bastaria apenas exercer a prerrogativa contratual e fazer os lançamentos contábeis devidos.
25.	Outrossim, o reconhecimento, como capital regulamentar, se deu pelo valor das operações realizadas no mercado, com base no PU divulgado pelo BCB - R$ 982.120.185,98 - e não R$ 1.000.000.000, que era o valor de face dos títulos. O valor de R$ 17.878 mil correspondente à diferença entre o valor nominal total das LTN (R$ 1.000.000 mil) e o valor apurado nas operações de venda (R$ 982.120 mil) não foi reconhecido como capital regulamentar pelo BCB. Isso porque essa diferença não se refere a recursos em espécie efetivamente ingressados no BASA, no momento da monetização, não tendo amparo normativo para ser considerada como capital regulamentar.
26.	 Por fim, reitera-se que a integralização em espécie tem sempre por objetivo definir o valor de mercado do ativo captado por meio da contratação da dívida. Dessa forma, no caso concreto, das 1.432.790 LTN colocadas no BASA pelo seu controlador, o valor foi aferido sem margem de dúvida pelo BCB. Assim, houve a confirmação de que o capital da instituição não foi inflado artificiosamente.
27.	 No que tange à segunda impropriedade apontada pela Unidade Técnica, sob a ótica prudencial, não houve financiamento ao credor, considerando que os valores ingressaram no BASA a partir de uma fonte externa (União) e não a partir de qualquer forma de transferência de recursos da própria instituição financeira à União, passando então a integrar os ativos da instituição. A vedação do art. 16, inciso XI, da Resolução n° 4.192, de 2013, visa a evitar que instituição financeira emissora de instrumento elegível a Capital Principal financie, direta ou indiretamente, a captação realizada. 
28.	 Nesse sentido, busca-se garantir que aumentos de capital regulamentar ocorram por meio do ingresso de recursos externos ao grupo formado pela instituição e suas controladas. Ou seja, não se pode falar em financiamento vedado, vez que não houve repasse de recursos do Basa para a União.
29. Com efeito, a vedação prevista no art. 16, inciso XI, da Resolução CMN n° 4.192, de 2013, que proíbe que a compra de instrumento elegível a integrar o Capital Principal seja financiado, direta ou indiretamente, pela própria instituição emissora, refere-se à hipótese em que o investidor da instituição financeira compre os elementos patrimoniais elegíveis para compor o Capital Principal, sem a entrega imediata de qualquer ativo ou receba, do beneficiário da dívida, recursos financeiros em contrapartida.
30.	 Portanto, não houve qualquer forma de financiamento ao titular da dívida contratada (União) , tendo em conta que o controlador aportou imediatamente ativos no BASA, nos termos autorizados pela legislação, com a colocação direta de títulos públicos federais. Conforme se comprovou também, não houve qualquer transferência de recursos do BASA para a União, em contrapartida da dívida. Ademais, os contratos de emissão do instrumento elegível a capital regulamentar continham cláusula vedando qualquer transferência de recursos à União pelo BASA.
31.	Por derradeiro, o propósito da norma é vedar que o investidor da instituição financeira compre os elementos patrimoniais elegíveis para compor o Capital Principal, sem a entrega imediata de qualquer ativo em contrapartida ou receba, do beneficiário da dívida, recursos financeiros em contrapartida. Em linhas ainda mais diretas, é necessário o ingresso de "dinheiro novo" no caixa da instituição emissora e não de recursos que tenham saído previamente de seu caixa para financiar o investidor.
Análise
32.	Diante dessas colocações do Banco Central, é forçoso rever boa parte do posicionamento adotado na instrução anterior (peça 23) . Nesse contexto, essencialmente, a única divergência que ainda prevalece é a relativa às características das operações compromissadas. Nesse tipo de transação, não há duas operações independentes, uma venda e outra posterior recompra. Há sim uma operação única, denominada operação a termo, vez que, no momento da realização da venda do título, assume-se o compromisso de recompra do título em momento posterior. Todavia, in casu, é despicienda a discussão acerca das características dessa modalidade operacional, para verificar se se trata ou não de uma venda definitiva, nos termos da análise a seguir.
33.	Conforme situou o Banco Central - no que este parecerista manifesta concordância -, a integralização em espécie, como requisito para requerimento de capital regulamentar, tem como ratio a precificação do valor de mercado do ativo captado por meio de dívida contratada, de modo a evitar que o capital do banco seja inflado artificiosamente. Nessa ordem de ideias, a realização da operação compromissada realizada pelo Basa cumpriu tal mister, uma vez na operação da ida (venda dos títulos) , houve o efetivo ingresso de recursos na conta de reserva bancária da Instituição Financeira. Nesses termos, como o valor nominal dos títulos era R$ 1.000.000 mil, considerando que foi vendido a R$ 982.120 mil, houve a demonstração que o referido ativo não estava precificado de forma artificialmente inflacionada, atendendo, assim, a razão de ser da norma em comento. 
34.	 Dessarte, como evidenciou o BCB, uma vez atingido o desiderato da precificação do instrumento financeiro que serviu de lastro para a constituição do capital regulamentar, por meio da monetização, realmente, é irrelevante o fato de a operação ter ocorrido por meio de uma venda definitiva ou não.   
35.	Ademais, no que se refere à operação da volta (recompra dos títulos pelo Basa) , de acordo com o demonstrado pela Autoridade Monetária, como, após a aprovação do novo nível de capital regulamentar, não há qualquer norma que determine a forma de aplicação dos recursos monetizados.  Reconhecendo como verdadeiro tal argumento, conclui-se que não houve violação às regras macro prudenciais no caso em comento. Tampouco existe exposição em demasiado para a instituição financeira - ou para o sistema como um todo, em termos de prudência, à luz das normas de Basileia -, em face de eventual insuficiência de liquidez para arcar com eventuais prejuízos decorrentes de incertezas próprias de sua atividade financeira."
21.	Nesse ínterim, cabe mais uma vez o reforço de que deve ser levado em conta a margem de discricionariedade técnica do Conselho Monetário Nacional e do Banco Central do Brasil para implementar as regras de Basileia 3, tendo em vista as competências regulatórias de ambas as instâncias (Lei 4.595/1964 e legislação de regência do Sistema Financeiro Nacional) .
22.	De mais a mais, como já noticiado, as análises e conclusões da então SecexFazenda cuidaram de afastar, com a fundamentação necessária, as dúvidas porventura remanescentes quanto à natureza da operação em tela (compromissada, com monetização e recompra dos títulos, tendo sido eleito a capital para fins de integralização apenas o valor efetivamente ingressado no Banco por ocasião da monetização realizada) , restando expressamente demonstrado não ter havido violação ao disposto na Resolução CMN 4.192/2013.
23.	Por fim, não há nos autos elementos mínimos para infirmar a regularidade da autorização concedida pelo Banco Central ao BASA com referência ao instrumento elegível a capital principal, tampouco para autorizar eventual juízo acerca da necessidade de responsabilização de servidores daquela Autarquia (como assim também defende o MPTCU) , os quais agiram no estrito cumprimento das normas internas do Banco, do CMN, das leis e medidas provisórias específicas de cada operação e no limite de suas competências.
	Ante o exposto, com as vênias por divergir do parecer do MPTCU, e anuindo integralmente à proposta apresentada pela unidade técnica especializada, VOTO por que seja adotada a deliberação que ora submeto a este Colegiado.
TCU, Sala das Sessões Ministro Luciano Brandão Alves de Souza, em 29 de setembro de 2020.
AROLDO CEDRAZ 
Relator